---
title: "Evolution des cultures agricoles en France"
author: "Nathalie Gogni O'Kane"
date: "`r Sys.Date()`"
output: html_document
---

```{r setup, include=FALSE}
knitr::opts_chunk$set(echo = F)
knitr::opts_chunk$set(warning = F)
```

```{r environment preparation, include=FALSE}
# Clean memory 
rm(list=ls())
gc()

# Load package
if (!require("pacman")) install.packages("pacman")
pacman::p_load(tidyverse, data.table, here, sf, tmap, units, knitr, kableExtra, plotly, viridis, shiny, vegan, paletteer, readxl, biscale, cowplot, rstatix)

# List directories 
dir <- list()
dir$root <- here()
dir$data <- here(dir$root, "data")
dir$raw <- here(dir$data, "raw")
dir$derived <- here(dir$data, "derived")
dir$final <- here(dir$data, "final")
dir$script <- here(dir$root, "script")
dir$output <- here(dir$root, "output")
dir$shapefiles <- here(dir$data, "shapefiles")

# Create non existing directories
lapply(dir, function(i) dir.create(i, recursive = T, showWarnings = F))
```

```{r load data, include=FALSE}

RPG_CULT_pra <- readRDS(here(dir$raw, "RPG_Aggregated_CULT_Pra.rds"))


# On charge les données qui lient communes et PRA

pra <- read_sf(here(dir$shapefiles, "pra_shp/CommunePra_SFWGS84_WithCell.shp")) %>%
  select(PRA_Code, geometry) %>%
  filter(!is.na(PRA_Code)) %>%
  unique()

```


# Des petites régions agricoles ? 

Les régions agricoles (RA) et *petites régions agricoles (PRA)* ont été définies à partir de 1946 pour caractériser des zones agricoles homogènes.

La RA couvre un nombre entier de communes et peut s’étendre sur plusieurs départements. La France métropolitaine est découpée en 432 RA (hors Paris).

La PRA est constituée par le croisement du département et de la RA. On compte 713 PRA.

Afin d’étudier l’évolution de l’agriculture, il était nécessaire de disposer d’un découpage stable de la France en unités aussi homogènes que possible du point de vue agricole, en s’affranchissant des découpages administratifs. Largement inspirées des régions géographiques, les RA et PRA ont une taille intermédiaire entre la commune (zone trop petite pour présenter des résultats) et le département (zone trop hétérogène).


```{r sauvegarde de fichiers, eval = F}

# 1. On ouvre le fichier (choisis le nom)
png("data/final/verger_evo.png", width = 2000, height = 1500, res = 300)

# 2. On lance la fonction du graphique
print(final_plot_verger$final_plot)

# 3. On ferme le fichier (INDISPENSABLE pour que le fichier soit créé)
dev.off()
```

On va s'intéresser à l'évolution del cultures résistantes au changement climatique et dont les bienfaits sont relayés par les médias. Ainsi, on va s'intéresser aux cultures de chanvre et lin dans un premier temps (catégorie 7 et/ou 9 du RPG) et aux cultures de betteraves dans un second temps (catégorie 24). 

Identifions les régions où ces cultures ont le plus évolué en s'intéressant au taux de croissance annuel moyen des surfaces totales et en pourcentages et au taux de présence initial (2015 pour l'instant).

Pour le lin, on a : 

LIH : Lin non textile d’hiver (7)
LIP : Lin non textile de printemps (7)
LIF : Lin fibres (9)

Et seul pour le chanvre : CHV (9)

Pour la betterave :

BVF : Betterave fourragère (16)
BTN : Betterave non fourragère / Bette (24)


## Préparation des données et fonctions 

On a un shapefiles au niveau d'un maillage SAFRAN mais aussi un autre document qui associe à chaque commune le code PRA et RA : il ne nous reste plus qu'à fusionner selon le code PRA !

On trouve 714 PRA présents avant même la fusion des données alors qu'en ligne, on nous dit qu'il existe 713 PRA (?)


```{r création fonctions}

## Fonction de regroupement des cultures : préparation

culture_pra <- function(data_pra, vecteur_cultures){
  
  data_pra %>% 
    filter(CODE_CULTU %in% vecteur_cultures) %>%
    group_by(year, PRA_Code, PRA_Lib) %>%
    mutate(
      surf_cult_m2 = sum(surf_cult_m2),
      parcel_cult_n = sum(n_parcels_cult),
      mean_perc = sum(perc_cult_m2), # On appelle mean_perc notre % de référence pour la suite des calculs
      parcel_cult_perc = sum(perc_cult_parcel)
    ) %>%
    ungroup() %>%
    select(!c(CODE_CULTU, LIBELLE_CULTURE, n_parcels_cult,
              perc_cult_m2, perc_cult_parcel)) %>% 
    unique()
}


## Fonction d'analyse d'évolution des cultures

analyse_culture <- function(data){
  
  # Calcul des TCAM
  
  df_pra <- data %>%
    select(year, PRA_Code, PRA_Lib, mean_perc) %>%
    unique() %>%
    arrange(year, PRA_Code) %>%
    group_by(PRA_Code) %>%
    mutate(
      n_years = max(year) - min(year),
      tcam_perc = ((last(mean_perc) / first(mean_perc))^(1 / n_years) - 1) * 100
      ) %>%
    ungroup()
  

  # On retourne les résultats importants
  return(df_complet = df_pra)
}


## Développement de l'axe : "taux de présence" pour la carte bivariée

ajout_presence <- function(resultats_analyse, norm_year){
  
  pra %>% # On ajoute les PRA manquantes + geometry pour tous
    left_join(resultats_analyse %>% 
    group_by(PRA_Code) %>%
    mutate(
      start_perc = mean_perc[year == norm_year][1] # Pour normaliser
    ) %>%
    ungroup(), 
    by = "PRA_Code", relationship = "many-to-many") %>%
    unique()
}


## Fonction pour créer les cartes bivariées :

carte_biv <- function(df_culture, nom){
  
  # 1. Préparation des données (normalisation à la moyenne)
  moyenne_presence <- mean(df_culture$start_perc, na.rm = T)
  moyenne_tcam <- mean(df_culture$tcam_perc, na.rm = T)
  
  df_culture$dev_start_perc <- df_culture$start_perc - moyenne_presence
  df_culture$dev_tcam_perc <- df_culture$tcam_perc - moyenne_tcam
  
  tercile_start_perc <- quantile(df_culture$dev_start_perc, c(0.333,0.666), na.rm = T)
  tercile_tcam_perc <- quantile(df_culture$dev_tcam_perc, c(0.333, 0.666), na.rm = T)
  

  # 2. On définit les catégories

  df_culture$x_cat <- cut(df_culture$dev_tcam_perc, 
             breaks = c(-Inf, tercile_tcam_perc, Inf), 
             labels = c("1", "2", "3"))
  
  df_culture$x_cat2 <- cut(df_culture$dev_tcam_perc,
             breaks = c(-Inf, tercile_tcam_perc, Inf),
             labels = c(
               paste0("Sous ", round(tercile_tcam_perc[1],3), "%"), 
               "Entre", 
               paste0("Au-dessus ", round(tercile_tcam_perc[2],3), "%")))

  df_culture$y_cat <- cut(df_culture$dev_start_perc,
             breaks = c(-Inf, tercile_start_perc, Inf),
             labels = c("1", "2", "3"))
  
  df_culture$y_cat2 <- cut(df_culture$dev_start_perc,
             breaks = c(-Inf, tercile_start_perc, Inf),
             labels = c(
               paste0("Sous ", 100*round(tercile_start_perc[1],3), "%"), 
               "Entre", 
               paste0("Au-dessus ", 100*round(tercile_start_perc[2],3), "%")))
  
  biv_map <- df_culture %>%
    mutate(bi_class = paste0(df_culture$x_cat, "-", df_culture$y_cat))

  biv_map$bi_class[is.na(df_culture$x_cat) | is.na(df_culture$y_cat)] <- NA


  # 3. Tracé de la carte

  map <- ggplot() +
  geom_sf(data = biv_map, aes(fill = bi_class), 
          color = "black", size = 0.1, show.legend = FALSE) +
  bi_scale_fill(pal = "DkViolet", dim = 3, na.value = "white") + # Utilisez votre palette préférée
  labs(subtitle = paste0("Evolution de la culture ", nom)) +
  bi_theme()

  # --- Préparation des labels personnalisés pour la légende ---
  
  tcam_b1 <- round(tercile_tcam_perc[1], 2)
  tcam_b2 <- round(tercile_tcam_perc[2], 2)
  
  pres_b1 <- round(100 * tercile_start_perc[1], 1)
  pres_b2 <- round(100 * tercile_start_perc[2], 1)
  
  # Construction de chaînes de caractères explicites avec flèches
  
  lab_x <- paste0("TCAM (", tcam_b1, "% / ", tcam_b2, "%)")
  lab_y <- paste0("Déviation à la présence au départ (", pres_b1, "% / ", pres_b2, "%)")

legend <- bi_legend(pal = "DkViolet",
                    dim = 3,
                    xlab = lab_x, # Pivot moyenne
                    ylab = lab_y, # Pivot moyenne 
                    size = 5)

final_plot <- ggdraw() +
  draw_plot(map, 0, 0, 1, 1) +
  draw_plot(legend, 0.05, 0.05, 0.25, 0.25)

  # On retourne la carte finale
  return(list(final_plot = final_plot,
              biv_map = biv_map,
              df_culture = df_culture
              ))
}
```

## Le lin

Commençons par le lin : LIH, LIP et LIF : on va sommer les valeurs pour avoir LIN :

```{r analyse lin}

LIN_pra <- culture_pra(RPG_CULT_pra, c("LIH", "LIP", "LIF"))

resultats_lin_culture <- analyse_culture(LIN_pra)

df_lin_culture <- ajout_presence(resultats_lin_culture, 2015)

```

On va maintenant construire un graphique bivarié :

```{r carte biv LIN}

final_plot_lin <- carte_biv(df_lin_culture, "du lin")

print(final_plot_lin$final_plot)

```

## Le chanvre

On peut continuer avec le chanvre qui n'a qu'une seule culture : CHV (9)

```{r analyse chanvre}

CHV_pra <- culture_pra(RPG_CULT_pra, c("CHV"))

resultats_chv_culture <- analyse_culture(CHV_pra)

df_chv_culture <- ajout_presence(resultats_chv_culture, 2015) 

```

Et la carte :

```{r carte biv CHANVRE}

final_plot_chv <- carte_biv(df_chv_culture, "du chanvre")

print(final_plot_chv$final_plot)

```

## La betterave

On fait la même chose pour la betterave : BVF et BTN

```{r analyse betterave}

BET_pra <- culture_pra(RPG_CULT_pra, c("BVF", "BTN"))
  
resultats_bet_culture <- analyse_culture(BET_pra)

df_bet_culture <- ajout_presence(resultats_bet_culture, 2015)

```

Et la carte : 

```{r carte biv BETTERAVE}

final_plot_bet <- carte_biv(df_bet_culture, "de la betterave")

print(final_plot_bet$final_plot)

```

## Le maïs

```{r analyse maïs}

MAIS_pra <- culture_pra(RPG_CULT_pra, c("MID", "MIE", "MIS"))
  
resultats_mais_culture <- analyse_culture(MAIS_pra)

df_mais_culture <- ajout_presence(resultats_mais_culture, 2015)

```

Et la carte : 

```{r carte biv maïs}

final_plot_mais <- carte_biv(df_mais_culture, "du maïs")

print(final_plot_mais$final_plot)

```
## Le blé

```{r analyse blé}

BLE_pra <- culture_pra(RPG_CULT_pra, c("BTP", "BTH"))
  
resultats_ble_culture <- analyse_culture(BLE_pra)

df_ble_culture <- ajout_presence(resultats_ble_culture, 2015)

```

Et la carte : 

```{r carte biv blé}

final_plot_ble <- carte_biv(df_ble_culture, "du blé")

print(final_plot_ble$final_plot)

```

## La vigne

```{r analyse vigne}

VIGNE_pra <- culture_pra(RPG_CULT_pra, c("VRC", "VRN", "VRT", "RVI"))
  
resultats_vigne_culture <- analyse_culture(VIGNE_pra)

df_vigne_culture <- ajout_presence(resultats_vigne_culture, 2015)

```

Et la carte : 

```{r carte biv vigne}

final_plot_vigne <- carte_biv(df_vigne_culture, "des vignes")

print(final_plot_vigne$final_plot)

```
## Le verger

```{r analyse verger}

VERGER_pra <- culture_pra(RPG_CULT_pra, c("AGR", "ANA", "AVO", "BCA", "BCF", "BCI", "BCP", "BCR", "BEA", "BEF", "BEI", "BEP", "BER", "CAC", "CBT", "PFR", "PRU", "PVT", "PWT", "VGD", "VRG"))
  
resultats_verger_culture <- analyse_culture(VERGER_pra)

df_verger_culture <- ajout_presence(resultats_verger_culture, 2015)

```

Et la carte : 

```{r carte biv maïs}

final_plot_verger <- carte_biv(df_verger_culture, "des vergers")

print(final_plot_verger$final_plot)

```

# Des indices de biodiversité 

## Indice de Shannon (1949)

Parfois appelé indice de Shannon-Wiener, c'est un indice allant généralement de 0 à 5 : plus il est grand plus une communauté est riche et diversifiée. Cet indice reflète deux dimension de biodiversité : 
- La richesse des espèces : fait référence au nombre d'espèces
- La diversité des espèces : fait référence à une relation entre nombre d'espèces et nombre d'ndividus en son sein.

On dit que < 2 : faible et > 3 : fort (ie le nombre d'espèces est aussi important que la variété et l'uniformité des concentrations de chaque espèce).

## Indice de Simpson

Si Shannon donne un aperçu de l'uniformité de la diversité sur une parcelle, Simpson met en évidence la présence d'espèces dominantes sur une parcelle.

Plus concrètement, l'indice de Simpson D est la probabilité deux individus choisis au hasard soient de la même espèce : c'est pour cela qu'il prend des valeurs allant de 0 à 1. Ainsi, un $D$ grand signifie qu'une espèce est dominante. C'est pour cette raison que certains auteurs interprètent l'indice $1-D$ : plus il est grand, plus il y a de la diversité. Le package utilisé ici calcule justement $1-D$.


## Calcul des indices 

```{r prep index}

# Il faut un format wide des données avec uniquement les surfaces de chaque groupe de culture pour calculer ces indices grâce à la fonction diversity du package vegan

# On passe au format wide pour avoir les infos par PRA et année

RPG_wide_pra <- RPG_CULT_pra %>%
  select(PRA_Code, PRA_Lib, year, CODE_CULTU, surf_cult_m2) %>%
  full_join(pra, by = "PRA_Code") %>%
  pivot_wider(id_cols = c(year, PRA_Code, PRA_Lib, geometry),
              names_from = CODE_CULTU,
              values_from = surf_cult_m2,
              names_prefix = "surf_cult_") %>%
  filter(!is.na(year)) %>%
   filter(!is.na(PRA_Code)) %>%
  mutate(across(starts_with("surf_cult_"), ~ replace_na(., 0)))


# On isole uniquement les colonnes de cultures 

matrice_cultures <- RPG_wide_pra %>%
  st_drop_geometry() %>%
  select(starts_with("surf_cult_"))

# Calcul des indices
RPG_wide_pra <- RPG_wide_pra %>%
  mutate(
    shannon = diversity(matrice_cultures, index = "shannon"),
    simpson = diversity(matrice_cultures, index = "simpson")
    ) %>%
  arrange(PRA_Code, year) %>%
  group_by(PRA_Code) %>%
  mutate(
      n_years = max(year) - min(year),
      tcam_shannon = ((last(shannon) / first(shannon))^(1 / n_years) - 1) * 100,
      tcam_simpson = ((last(simpson) / first(simpson))^(1 / n_years) - 1) * 100
      ) %>%
  ungroup()
```

Faisons un tour de ces deux indices en s'intéressant à leurs statistiques descriptives pour les cultures au niveau des PRA

```{r stat desc}

stat_desc1 <- RPG_wide_pra %>%
  filter(year == 2015) %>%
  st_drop_geometry() %>%
  rename(shannon_2015 = shannon,
         simpson_2015 = simpson) %>%
  get_summary_stats(shannon_2015, simpson_2015)

stat_desc2 <- RPG_wide_pra %>%
  filter(year == 2024) %>%
  st_drop_geometry() %>%
  rename(shannon_2024 = shannon,
         simpson_2024 = simpson) %>%
  get_summary_stats(shannon_2024, simpson_2024)

stat_desc3 <- RPG_wide_pra %>%
  select(PRA_Code, tcam_shannon, tcam_simpson) %>%
  unique() %>%
  st_drop_geometry() %>%
  get_summary_stats(tcam_shannon, tcam_simpson)

stat_desc <- full_join(stat_desc1, stat_desc2) %>%
  full_join(stat_desc3) %>%
  mutate(ordre = if_else(str_detect(variable, "shannon"), 1, 2)) %>%
  arrange(ordre) %>%
  select(variable, min, q1, median, mean, q3, max, sd)

stat_desc %>%
  kable(booktabs = T) %>% # Rajouter "latex" pour avoir tableau en Latex
  kable_styling() %>%
  pack_rows("Shannon", 1, 3) %>%
  pack_rows("Simpson", 4, 6)
```




Ici, on veut une analyse plus "qualitative" : 
- Axe X : a diminué, stagné, augmenté
- Axe Y : la déviation par rapport à la moyenne de valeur de départ 

```{r fonction carte index}

# Pour l'utiliser, il faut un RPG_wide ne contenant qu'un seul indice (shannon ou simpson)

index_carte <- function(RPG_wide, nom){
  
  df_culture <- RPG_wide %>%
    rename(index = starts_with(nom)) %>%
    group_by(PRA_Code) %>%
  mutate(
    start = index[year == 2015][1]
    ) %>%
    ungroup()
  
  # 1. Préparation des données (normalisation à la moyenne)
  moyenne_depart <- mean(df_culture$start, na.rm = T)
  
  df_culture$dev_start <- df_culture$start - moyenne_depart
  df_culture$evolution <- df_culture$index - df_culture$start
  
  tercile_start <- quantile(df_culture$dev_start, c(0.333,0.666), na.rm = T)
  tercile_evolution <- quantile(df_culture$evolution, c(0.333, 0.666), na.rm = T)

  # 2. On définit les catégories

  df_culture$x_cat <- cut(df_culture$evolution, 
             breaks = c(-Inf, tercile_evolution, Inf), 
             labels = c("1", "2", "3"))
  
  df_culture$x_cat2 <- cut(df_culture$evolution,
             breaks = c(-Inf, tercile_evolution, Inf),
             labels = c(
               paste0("Sous ", tercile_evolution[1], "%"), 
               "Entre", 
               paste0("Au-dessus ", tercile_evolution[2], "%")))

  df_culture$y_cat <- cut(df_culture$dev_start,
             breaks = c(-Inf, tercile_start, Inf),
             labels = c("1", "2", "3"))
  
  df_culture$y_cat2 <- cut(df_culture$dev_start,
             breaks = c(-Inf, tercile_start, Inf),
             labels = c(
               paste0("Sous ", tercile_start[1], "%"), 
               "Entre", 
               paste0("Au-dessus ", tercile_start[2], "%")))
  
  biv_map <- df_culture %>%
    mutate(bi_class = paste0(df_culture$x_cat, "-", df_culture$y_cat))

  biv_map$bi_class[is.na(df_culture$x_cat) | is.na(df_culture$y_cat)] <- NA


  # 3. Tracé de la carte

  map <- ggplot() +
  geom_sf(data = biv_map %>%
            filter(year >= 2024), 
          aes(fill = bi_class, geometry = geometry), color = "black", 
          size = 0.1, show.legend = FALSE) +
  bi_scale_fill(pal = "BlueYl", dim = 3, na.value = "white") + 
  labs(subtitle = paste0("Evolution de l'indice de ", nom)) +
  bi_theme()

  # --- Préparation des labels personnalisés pour la légende ---
  
  tcam_b1 <- round(tercile_evolution[1], 2)
  tcam_b2 <- round(tercile_evolution[2], 2)
  
  pres_b1 <- round(tercile_start[1], 2)
  pres_b2 <- round(tercile_start[2], 2)
  
  # Construction de chaînes de caractères explicites avec flèches
  
  lab_x <- paste0("Evolution (", tcam_b1, " / ", tcam_b2, ")")
  lab_y <- paste0("Déviation à la moyenne de départ (", pres_b1, " / ", pres_b2, ")")

legend <- bi_legend(pal = "BlueYl",
                    dim = 3,
                    xlab = lab_x, # Pivot moyenne
                    ylab = lab_y, # Pivot moyenne 
                    size = 5)

final_plot <- ggdraw() +
  draw_plot(map, 0, 0, 1, 1) +
  draw_plot(legend, 0.05, 0.05, 0.25, 0.25)

  # On retourne la carte finale
  return(list(final_plot = final_plot,
              biv_map = biv_map,
              df_culture = df_culture
              ))
}

```


```{r carte shannon}

final_plot_shannon <- index_carte(RPG_wide_pra %>%
                                    select(-simpson), 
                                  nom = "shannon")

print(final_plot_shannon$final_plot)

```

```{r carte simpson}

final_plot_simpson <- index_carte(RPG_wide_pra %>%
                                    select(-shannon), 
                                  nom = "simpson")

print(final_plot_simpson$final_plot)

```

On peut faire un tableau récapitulatif :

```{r tableau récap indices}

# Création des données

df_indices <- data.frame(
  Shannon = c("En hausse ($\\nearrow$)", "En baisse ($\\searrow$)", "Stable ($\\rightarrow$)", "Stable ($\\rightarrow$)", "En hausse ($\\nearrow$)", "En baisse ($\\searrow$)"),
  Simpson = c("En hausse ($\\nearrow$)", "En baisse ($\\searrow$)", "En hausse ($\\nearrow$)", "En baisse ($\\searrow$)", "Stable ou en baisse", "Stable ($\\rightarrow$)"),
  Interpretation = c(
    "Amélioration globale de la biodiversité. Le milieu s'enrichit en nouvelles espèces et/ou les effectifs deviennent plus homogènes (baisse de la dominance).",
    "Dégradation globale / Perturbation. Perte d'espèces (souvent les plus fragiles) et/ou installation d'une forte dominance par une ou deux espèces opportunistes.",
    "Rééquilibrage des forces en présence. La richesse spécifique (nombre d'espèces) n'a pas changé, mais les espèces dominantes perdent du terrain au profit des autres, rendant le milieu plus équitable.",
    "Début de monopolisation. Le nombre d'espèces reste identique, mais une ou deux espèces commencent à sur-dominer le milieu, réduisant l'équitabilité globale.",
    "Arrivée d'espèces rares / colonisation discrète. De nouvelles espèces s'installent avec de très petits effectifs. Shannon le capte immédiatement (hausse), tandis que Simpson reste insensible car les espèces dominantes n'ont pas bougé.",
    "Disparition discrète d'espèces rares. Le milieu perd des espèces qui étaient déjà très peu représentées. Simpson ne remarque rien (les dominants sont inchangés), mais Shannon décline."
  )
)

# On génère le tableau stylisé

kable(df_indices, 
      col.names = c("Évolution de Shannon ($H'$)", "Évolution de Simpson ($1-D$)", "Interprétation écologique (Situation sur le terrain)"),
      escape = FALSE, # Permet d'interpréter le LaTeX ($H'$) et le Markdown (**gras**)
      align = c("l", "l", "l"),
      caption = "Grille d'interprétation croisée des indices de Shannon et Simpson") %>%
  kable_styling(bootstrap_options = c("striped", "hover", "condensed", "responsive"),
                full_width = TRUE,
                position = "center") %>%
  column_spec(1, bold = TRUE, width = "4cm") %>%
  column_spec(2, bold = TRUE, width = "4cm")
```

## Suggestions de mécanismes

Bretagne : baisse de l'indice de shannon et simpson : perte en diversité et/ou installation d'une forte dominance. 

(1) Reflète le processus ayant suivi la fin des quota de lait (2008 puis 2015) qui a contribué à renforcer l’inégale répartition des vaches laitières (VL) en France. La taille du cheptel de VL a augmenté de plus de 12000 têtes dans les Départements d’Ille-et-Vilaine et de la Manche et a baissé dans le Sud-Ouest de la France. 
Avignon & Guige (2023) : polarisation de la production de lait en faveur des grandes exploitations en Bretagne (ie forte présence initiale) : économies d’échelles et progrès technique. 

(2) Recensement agricole 2020 : 
Réduction des exploitations : 416 054 exploitations contre 514 964 en 2010 mais 
Augmentation des surfaces par exploitations : Surface Agricole Utile / Nombre d’exploitations agricoles est passé de 52,6 hectares en 2010 à 64,6 hectares en 2020

--> Ainsi, production laitière a pris de plus en plus de place en Bretagne (de même avec élevage porçin?)


Zones montagneuses (Pyrénées, Alpes, Massif Central, Corse, Jura, Vosges) : aucune évolution des indices, pratiques agricoles peu présentes dans ces zones par nature (géologique, terrain compliqué).

Les zones de moyenne et haute montagne sont historiquement dédiées au pastoralisme et à l'élevage extensif. Les terres arables y sont rares en raison du relief et du climat. Par conséquent, l'indice reste bas et totalement stable.


Enfin, on voit que Bassin parisien voit ses deux indices augmenter ce qui traduit une amélioration globale de la biodiversité. Le milieu s'enrichit en nouvelles espèces et/ou les effectifs deviennent plus homogènes.

(1) : Décembre 2020, Stratégie nationale pour les protéines végétales : doubler surface agricole de protéagineux : 1 à 2 millions d’hectares d’ici 2030 (ie 8% de la surface utile) de légumineuses à graines et fourragères + préservation des surfaces oléagineuses à 2 millions d’hectares aussi.
--> Pour l'indépendance protéinique face au soja importé ! Cela incite donc encore plus à se tourner vers des récoltes de protéagineux et oléagineux.

(2) : Interdiction des néonicotinoïdes en janvier 2023 : chute de la production de betterave. Cela force à l'allongement des rotations courtes traditionnelles pour casser le cycle des bioagresseurs. Cette situation aurait donc pu bénéficier aux olégaineux/protéagineux.
--> Introduction de cultures résilientes comme le tournesol (qui migre vers les zones Nord et Île-de-France) ou le sarrasin permet de répartir les risques face au manque d'eau et aux sécheresses printanières répétées.
