---
title: "Analyse descriptive du mix cultural de la Bretagne (2007-2023)"
author: "Aziliz Joseph dit Pagny, Inès Bezie et Loïc Henry"
date: "2025-06-12"
output: github_document
---

```{r setup, include=FALSE}
knitr::opts_chunk$set(echo = TRUE)
knitr::opts_chunk$set(warning = FALSE)
```

```{r environment-preparation, include=FALSE}
# Clean memory 
rm(list=ls())
gc()

# Load package
if (!require("pacman")) install.packages("pacman")
pacman::p_load(tidyverse, data.table, here, sf, tmap, units)

# List directories 
dir <- list()
dir$root <- here()
dir$data <- here(dir$root, "data")
dir$raw <- here(dir$data, "raw")
dir$derived <- here(dir$data, "derived")
dir$final <- here(dir$data, "final")
dir$script <- here(dir$root, "script")
dir$output <- here(dir$root, "output")

# Create non existing directories
lapply(dir, function(i) dir.create(i, recursive = T, showWarnings = F))

```

## Introduction

Ce document présente la répartition des cultures en Bretagne à partir des données du **Registre Parcellaire Graphique** (RPG). Le RPG est une base de données géographique qui recense les parcelles agricoles et les cultures qui y sont pratiquées. Ces données sont déclarées par les agriculteurs dans le cadre de leur déclaration de la Politique Agricole Commune. Elles sont en [libre accès](https://geoservices.ign.fr/rpg) et sont mises à jour chaque année. 

L'objectif de cette analyse est de visualiser la diversité des cultures pratiquées en Bretagne et d'identifier les principales cultures présentes dans la région. En particulier, nous souhaitons identifier les dynamiques des cultures (cultures émergentes ou en déclin) ainsi que leur répartition spatiale. Cette analyse utilise les données du RPG sur 17 années (2007-2023), aggrégées à l'échelle de la commune. Les scripts permettant de collecter, et préparer les données du RPG sont disponibles sur GitHub dans le dépôts [`RPG_PrepareData`](https://github.com/loichy/RPG_PrepareData) Nous disposons ainsi de l'usage des sols entre 24 et 28 grands groupes de culture. Nous mesurons la surface dédié à chaque groupe de culture par commune et année, ainsi que le nombre de parcelles.

Dans une première partie, nous présentons l'usage des sols de manière globale en Bretagne sur la période 2007-2023. Dans la deuxième section, nous étudions la dynamique des usages des sols, en étudiant en particulier l'expansion des cultures émergentes et le déclin des cultures en perte de vitesse. Enfin, nous étudions la diversité des cultures à l'échelle des communes et son évolution dans le temps.

## Le mix cultural en Bretagne: une présentation statique 

```{r, include=FALSE}
# Load data
RPG_R53 <- readRDS(here(dir$raw, "RPG_Aggregated_Brittany.rds"))
RPG_R53_wide <- readRDS(here(dir$raw, "RPG_Aggregated_Brittany_wide.rds"))

```


