---
title: "Evolution des cultures agricoles en France"
author: "Nathalie Gogni O'Kane"
date: "`r Sys.Date()`"
output: html_document
---

```{r setup, include=FALSE}
knitr::opts_chunk$set(echo = F)
knitr::opts_chunk$set(warning = F)
```

```{r environment preparation, include=FALSE}
# Clean memory 
rm(list=ls())
gc()

# Load package
if (!require("pacman")) install.packages("pacman")
pacman::p_load(tidyverse, data.table, here, sf, tmap, units, knitr, kableExtra, plotly, viridis, shiny, vegan, paletteer, readxl, biscale, cowplot)

# List directories 
dir <- list()
dir$root <- here()
dir$data <- here(dir$root, "data")
dir$raw <- here(dir$data, "raw")
dir$derived <- here(dir$data, "derived")
dir$final <- here(dir$data, "final")
dir$script <- here(dir$root, "script")
dir$output <- here(dir$root, "output")
dir$shapefiles <- here(dir$data, "shapefiles")

# Create non existing directories
lapply(dir, function(i) dir.create(i, recursive = T, showWarnings = F))
```

```{r load data, include=FALSE}

RPG_GROUP <- readRDS(here(dir$raw, "RPG_Aggregated_GROUP.rds"))
RPG_CULT <- readRDS(here(dir$raw, "RPG_Aggregated_CULT.rds"))

# RPG_wide <- readRDS(here(dir$raw, "RPG_Aggregated_All_wide.rds"))

pra_shp <- read_sf(here(dir$shapefiles, "pra_shp/CommunePra_SFWGS84_WithCell.shp"))

pra_com <- read_xls(here(dir$raw, "Referentiel_CommuneRA_PRA_2017.xls"), skip = 5)
```


# Des petites régions agricoles ? 

Les régions agricoles (RA) et *petites régions agricoles (PRA)* ont été définies à partir de 1946 pour caractériser des zones agricoles homogènes.

La RA couvre un nombre entier de communes et peut s’étendre sur plusieurs départements. La France métropolitaine est découpée en 432 RA (hors Paris).

La PRA est constituée par le croisement du département et de la RA. On compte 713 PRA.

Afin d’étudier l’évolution de l’agriculture, il était nécessaire de disposer d’un découpage stable de la France en unités aussi homogènes que possible du point de vue agricole, en s’affranchissant des découpages administratifs. Largement inspirées des régions géographiques, les RA et PRA ont une taille intermédiaire entre la commune (zone trop petite pour présenter des résultats) et le département (zone trop hétérogène).


```{r sauvegarde de fichiers, eval = F}

# 1. On ouvre le fichier (choisis le nom)
png("data/final/lin_evo2.png", width = 2000, height = 1500, res = 300)

# 2. On lance la fonction du graphique
print(final_plot_lin$final_plot)

# 3. On ferme le fichier (INDISPENSABLE pour que le fichier soit créé)
dev.off()
```

On va s'intéresser à l'évolution del cultures résistantes au changement climatique et dont les bienfaits sont relayés par les médias. Ainsi, on va s'intéresser aux cultures de chanvre et lin dans un premier temps (catégorie 7 et/ou 9 du RPG) et aux cultures de betteraves dans un second temps (catégorie 24). 

Identifions les régions où ces cultures ont le plus évolué en s'intéressant au taux de croissance annuel moyen des surfaces totales et en pourcentages et au taux de présence initial (2015 pour l'instant).

Pour le lin, on a : 

LIH : Lin non textile d’hiver (7)
LIP : Lin non textile de printemps (7)
LIF : Lin fibres (9)

Et seul pour le chanvre : CHV (9)

Pour la betterave :

BVF : Betterave fourragère (16)
BTN : Betterave non fourragère / Bette (24)


## Préparation des données et fonctions 

On a un shapefiles au niveau d'un maillage SAFRAN mais aussi un autre document qui associe à chaque commune le code PRA et RA : il ne nous reste plus qu'à fusionner selon le code PRA !

On trouve 714 PRA présents avant même la fusion des données alors qu'en ligne, on nous dit qu'il existe 713 PRA (?)

```{r pra+com shp}

pra <- pra_shp %>%
  select(PRA_Code, geometry) %>%
  unique() %>%
  full_join(pra_com, by = "PRA_Code") %>%
  select(CODGEO, LIBGEO, PRA_Code, PRA_Lib, geometry) %>%
  filter(!is.na(PRA_Code))

# ggplot(pra) +
  # geom_sf(fill = "#6794A7", color = "#014D64", alpha = .6) +
  # theme_void()

```

```{r data prep}

RPG_CULT_pra <- pra %>% 
  rename(insee = "CODGEO") %>%
  full_join(RPG_CULT, by = "insee", relationship = "many-to-many") %>%
  mutate(year = as.numeric(year)) %>%
  select(!c(data_type, name, region_code, dept_code))

test5 <- RPG_CULT_pra %>% filter(insee == "50129")
```


```{r création fonctions}

## Fonction de regroupement des cultures : préparation

culture_pra <- function(data_pra, vecteur_cultures){
  
  data_pra %>% 
    filter(CODE_CULTU %in% vecteur_cultures) %>%
    arrange(year, LIBGEO) %>%
    group_by(year, insee) %>%
    mutate(
      surf_cult_m2 = sum(surf_cult_m2),
      parcel_cult_n = sum(parcel_cult_n),
      surf_cult_perc = sum(as.numeric(surf_cult_perc)),
      parcel_cult_perc = sum(parcel_cult_perc)
    ) %>%
    ungroup() %>%
    select(!c(CODE_GROUP, CODE_CULTU, LIBELLE_CULTURE)) %>% 
    unique()
}


## Fonction d'analyse d'évolution des cultures

analyse_culture <- function(data){
  
  # 1. Filtrage et calculs initiaux
  
  rpg_filtre <- data %>%
    group_by(year, PRA_Code) %>% # + par culture si non filtré
    mutate(
        surf_cult = sum(surf_cult_m2),
        surf_agri = sum(surf_agri_geo_unit_m2),
        n_parcels = sum(N_Parcels),
        n_parcels_cult = sum(parcel_cult_n)
    ) %>% 
  ungroup() %>% 
  mutate(
         mean_surf = as.numeric(surf_cult / surf_agri),
         mean_perc = as.numeric(n_parcels_cult / n_parcels)
           ) 
  
  # 2. Calcul des TCAM
  
  df_pra <- rpg_filtre %>%
    filter(mean_surf > 0) %>%
    select(year, PRA_Code, PRA_Lib, mean_perc, mean_surf) %>%
    unique() %>%
    arrange(year, PRA_Code) %>%
    group_by(PRA_Code) %>%
    mutate(
      tc_perc = (mean_perc - lag(mean_perc))/lag(mean_perc) * 100,
      tc_surf = (mean_surf - lag(mean_surf))/lag(mean_surf) * 100,
      n_years = max(year) - min(year),
      tcam_surf = ((last(mean_surf) / first(mean_surf))^(1 / n_years) - 1) * 100, 
      tcam_perc = ((last(mean_perc) / first(mean_perc))^(1 / n_years) - 1) * 100
      ) %>%
    ungroup()
  
  # 3. Top des TCAM
  
  calculer_top <- function(df, quel_tcam){
    df %>%
      select(PRA_Code, PRA_Lib, !!sym(quel_tcam)) %>%
      arrange(desc(!!sym(quel_tcam))) %>%
      group_by(PRA_Code) %>%
      mutate(n = n()) %>%
      filter(n > 5) %>%
      distinct() %>%
      head(100)
  }
  
  top_perc <- calculer_top(df_pra, "tcam_perc")
  top_surf <- calculer_top(df_pra, "tcam_surf")
  
  # 4. Extraction des PRA communs
  pra_communs <- intersect(top_surf$PRA_Code, top_perc$PRA_Code)

  # On retourne une liste contenant tous les résultats importants
  return(list(
    df_complet = df_pra,
    top_perc = top_perc,
    top_surf = top_surf,
    pra_communs = pra_communs
  ))
}


## Développement de l'axe : "taux de présence" pour la carte bivariée

ajout_presence <- function(resultats_analyse, norm_year){
  
  pra %>%
    select(PRA_Code, PRA_Lib, geometry) %>% # Rajout des PRA manquantes
    left_join(st_drop_geometry(resultats_analyse %>% 
    group_by(PRA_Code) %>%
    mutate(
      start_perc = mean_perc[year == norm_year][1], # Pour normaliser
      start_surf = mean_surf[year == norm_year][1]
    ) %>%
    ungroup()), 
    by = "PRA_Code") %>%
    unique()
}


## Fonction pour créer les cartes bivariées :

carte_biv <- function(df_culture, nom){
  
  # On veut normaliser la carte à la moyenne française :
  moyenne_presence <- mean(df_culture$start_perc, na.rm = T)
  
  # On sépare les données en deux groupes : sous la moyenne et au-dessus
  sous_moy <- df_bet_culture$start_perc[df_bet_culture$start_perc < moyenne_presence]
sur_moy <- df_bet_culture$start_perc[df_bet_culture$start_perc >= moyenne_presence]

  # On fait de même avec l'axe des TCAM
tcam_neg <- df_bet_culture$tcam_perc[df_bet_culture$tcam_perc < 0]
tcam_pos <- df_bet_culture$tcam_perc[df_bet_culture$tcam_perc > 0]

  # On fait ici ce que bi_class() est censé faire pour normaliser
  # 1. Créer les catégories pour le TCAM (Axe X)

  x_cat <- cut(df_culture$tcam_perc, 
             breaks = c(-Inf, median(tcam_neg, na.rm = TRUE), median(tcam_pos, na.rm = TRUE), Inf), 
             labels = c("1", "2", "3"))

  # 2. Créer les catégories pour la Présence (Axe Y)

  y_cat <- cut(df_culture$start_perc, 
             breaks = c(-Inf, median(sous_moy, na.rm = TRUE), median(sur_moy, na.rm = TRUE), Inf), 
             labels = c("1", "2", "3"))

  # 3. Combiner les deux pour créer la colonne bi_class formatée pour biscale

  biv_map <- df_culture %>%
    mutate(bi_class = paste0(x_cat, "-", y_cat))

  # Si certaines zones n'ont pas de données (NA), on les gère
  biv_map$bi_class[is.na(x_cat) | is.na(y_cat)] <- NA


  # Et on trace la carte 

  map <- ggplot() +
  geom_sf(data = biv_map, aes(fill = bi_class), color = "black", size = 0.1, show.legend = FALSE) +
  bi_scale_fill(pal = "DkViolet", dim = 3, na.value = "white") + # Utilisez votre palette préférée
  labs(subtitle = paste0("Evolution de la culture ", nom)) +
  bi_theme()

legend <- bi_legend(pal = "DkViolet",
                    dim = 3,
                    xlab = "TCAM", # Pivot zéro
                    ylab = "% Présence au départ", # Pivot moyenne (2015)
                    size = 8)

final_plot <- ggdraw() +
  draw_plot(map, 0, 0, 1, 1) +
  draw_plot(legend, 0.05, 0.05, 0.25, 0.25)

  # On retourne la carte finale
  return(list(final_plot = final_plot,
              biv_map = biv_map,
              x_breaks = x_cat,
              y_breaks = y_cat
              ))
}
```

## Le lin

Commençons par le lin : LIH, LIP et LIF : on va sommer les valeurs pour avoir LIN :

```{r analyse lin}

LIN_pra <- culture_pra(RPG_CULT_pra, c("LIH", "LIP", "LIF"))

resultats_lin_culture <- analyse_culture(LIN_pra)$df_complet

df_lin_culture <- ajout_presence(resultats_lin_culture, 2015)

```

On va maintenant construire un graphique bivarié :

```{r carte biv LIN}

final_plot_lin <- carte_biv(df_lin_culture, "du lin")

print(final_plot_lin$final_plot)

```

## Le chanvre

On peut continuer avec le chanvre qui n'a qu'une seule culture : CHV (9)

```{r analyse chanvre}

CHV_pra <- culture_pra(RPG_CULT_pra, c("CHV"))

resultats_chv_culture <- analyse_culture(CHV_pra)$df_complet

df_chv_culture <- ajout_presence(resultats_chv_culture, 2015) 

```

Et la carte :

```{r carte biv CHANVRE}

final_plot_chv <- carte_biv(df_chv_culture, "du chanvre")

print(final_plot_chv$final_plot)

```

## La betterave

On fait la même chose pour la betterave : BVF et BTN

```{r analyse betterave}

BET_pra <- culture_pra(RPG_CULT_pra, c("BVF", "BTN"))
  
resultats_bet_culture <- analyse_culture(BET_pra)$df_complet

df_bet_culture <- ajout_presence(resultats_bet_culture, 2015)

```

Et la carte : 

```{r carte biv BETTERAVE}

final_plot_bet <- carte_biv(df_bet_culture, "de la betterave")

print(final_plot_bet$final_plot)

```

Le développement de la filière bettavière dans le Grand-Est pourrait être lié au développement de groupes sucriers tels que _Cristal Union_ : née de la fusion de trois coopératives du Grand-Est et d'une du Centre-Val de Loire en l'an 2000, l'entreprise a ensuite fusionné avec Erstein (Bas-Rhin) en 2007 et s'élargit en 2012 en intégrant d'autres sucreries localisées dans les Hauts-de-France, Centre-Val de Loire, Normandie et Puy-de-Dôme. 
--> Se renseigner sur la fin de ces quotas européens en 2017 !




# Des indices de biodiversité 

## Indice de Shannon (1949)

Parfois appelé indice de Shannon-Wiener, c'est un indice allant généralement de 0 à 5 : plus il est grand plus une communauté est riche et diversifiée. Cet indice reflète deux dimension de biodiversité : 
- La richesse des espèces : fait référence au nombre d'espèces
- La diversité des espèces : fait référence à une relation entre nombre d'espèces et nombre d'ndividus en son sein.

On dit que < 2 : faible et > 3 : fort (ie le nombre d'espèces est aussi important que la variété et l'uniformité des concentrations de chaque espèce).

## Indice de Simpson

Si Shannon donne un aperçu de l'uniformité de la diversité sur une parcelle, Simpson met en évidence la présence d'espèces dominantes sur une parcelle.

Plus concrètement, l'indice de Simpson D est la probabilité deux individus choisis au hasard soient de la même espèce : c'est pour cela qu'il prend des valeurs allant de 0 à 1. Ainsi, un $D$ grand signifie qu'une espèce est dominante. C'est pour cette raison que certains auteurs interprètent l'indice $1-D$ : plus il est grand, plus il y a de la diversité. Le package utilisé ici calcule justement $1-D$.


## Calcul des indices (à mettre à jour si utilisé)

```{r prep index, eval = F}

# Il faut un format wide des données avec uniquement les surfaces de chaque groupe de culture pour calculer ces indices grâce à la fonction diversity du package vegan

# On calcule par PRA

PRA_cult <- RPG_CULT_pra %>%
  select(PRA_Code, PRA_Lib, geometry, year, CODE_CULTU, surf_cult_m2) %>%
  group_by(year, PRA_Code, CODE_CULTU) %>% # + par culture si non filtré
    mutate(
      surf_cult = sum(surf_cult_m2)
      ) %>% 
  ungroup() %>%
  select(!c(surf_cult_m2))

RPG_wide_pra <- PRA_cult %>%
  select(year, insee, name, CODE_CULTU, surf_tot_geo_unit_m2, surf_agri_geo_unit_m2, surf_code_group_m2) %>%
  mutate(
    surf_code_group_m2 = as.numeric(surf_code_group_m2),
    surf_agri_geo_unit_m2 = as.numeric(surf_agri_geo_unit_m2)
    ) %>%
  pivot_wider(id_cols = c(year, insee, name, surf_agri_geo_unit_m2,),
              names_from = CODE_CULTU,
              values_from = surf_code_group_m2,
              names_prefix = "surf_code_group_") %>%
  mutate(across(starts_with("surf_code_group_"), ~ replace_na(., 0)),
         departement = substr(insee, 1, 2))

# On isole uniquement les colonnes de cultures 
matrice_cultures <- RPG_wide_surf %>% 
  select(starts_with("surf_code_group_"))

# Calcul des indices
RPG_wide_surf <- RPG_wide_surf %>%
  mutate(
    shannon = diversity(matrice_cultures, index = "shannon"),
    simpson = diversity(matrice_cultures, index = "simpson"))

# On va juste rajouter le nom des départements pour rendre les graphiques plus lisibles :

nom_dep <- dep_shp %>% 
  select(NOM_DEP, departement) %>%
  st_drop_geometry() %>%
  unique()

RPG_wide_surf <- RPG_wide_surf %>%
  left_join(nom_dep, by = "departement")

# Il y a des pb dans les données qui concernent cet échantillon :

test2 <- RPG_wide_surf %>% filter(shannon == 0, simpson == 1)

```

