---
title: "Evolution des cultures agricoles en France"
author: "Nathalie Gogni O'Kane"
date: "`r Sys.Date()`"
output:
  html_document:
    toc: TRUE
    toc_float: TRUE
    theme: readable 
---

```{r setup, include=FALSE}
knitr::opts_chunk$set(echo = F)
knitr::opts_chunk$set(warning = F)
knitr::opts_chunk$set(message = F)
```


```{r environment preparation, include=FALSE}
# Clean memory 
rm(list=ls())
gc()

# Load package
if (!require("pacman")) install.packages("pacman")
pacman::p_load(tidyverse, data.table, here, sf, tmap, units, knitr, kableExtra, plotly, viridis, shiny, vegan, paletteer, readxl, biscale, cowplot, rstatix, fixest, dplyr, stringr, modelsummary)

# List directories 
dir <- list()
dir$root <- here()
dir$data <- here(dir$root, "data")
dir$raw <- here(dir$data, "raw")
dir$derived <- here(dir$data, "derived")
dir$final <- here(dir$data, "final")
dir$script <- here(dir$root, "script")
dir$output <- here(dir$root, "output")
dir$shapefiles <- here(dir$data, "shapefiles")

# Create non existing directories
lapply(dir, function(i) dir.create(i, recursive = T, showWarnings = F))
```

```{r load data, include=FALSE}

RPG_CULT_pra <- readRDS(here(dir$raw, "RPG_Aggregated_CULT_Pra.rds"))


# On charge les données qui lient communes et PRA

pra <- read_sf(here(dir$shapefiles, "pra_shp/CommunePra_SFWGS84_WithCell.shp")) %>%
  select(PRA_Code, geometry) %>%
  filter(!is.na(PRA_Code)) %>%
  unique()

```

# Introduction

Le changement climatique est aujourd'hui une réalité que l'on ne peut plus éviter. La question n'est plus de savoir si ses effets se feront sentir, mais comment s'y adapter. D’après la définition du GIEC, cela correspond à adopter une démarche d’ajustement au climat actuel ou attendu, ainsi qu’à ses conséquences. Dans ce contexte, l'agriculture est l'un des secteurs les plus directement exposés puisque les températures, précipitations et la longueur des saisons conditionnent tout ce qu'un agriculteur peut planter et ensuite récolter en fonction des rendements.

C'est dans ce cadre que s'inscrit ce projet de recherche, dont l'objectif est de capturer le rôle du changement climatique dans l'évolution des choix de cultures en France.

Pour cela, on dispose de plusieurs sources de données :

- Le Registre Parcellaire Graphique  (RPG). Ce sont les données déclarées par les agriculteurs dans le cadre de leurs demandes d'aides PAC : ils y renseignent ce qu'ils ont planté, parcelle par parcelle. Cela donne donc une image très fine de l'occupation du sol agricole en France. On dispose de deux types de classification des cultures : une classification large, on parle de 28 grands groupes de cultures (2007-2024) et une classification plus fine divisée en 350 cultures (2015-2024).

- Les données météo de Copernicus. Elles offrent une résolution géographique fine sur les températures (min, max, moyenne quotidiennes) et les précipitations (moyenne quotidienne). On en a notamment profité pour créer une nouvelle variable : la saison de croissance. Elle est définie comme la période démarrant aux 6 premiers jours consécutifs où la température >5°C au printemps et se terminant aux 6 premiers jours où <5°C après le 1er juillet. Cette variable capture mieux que la température moyenne la fenêtre réelle disponible pour la croissance des plantes et donc l'évolution des conditions agricoles sous l'effet du changement climatique.

- Enfin, on dispose de données du GAEZ qui fournit des informations sur les risques et les opportunités actuels et futurs liés à la production agricole, sur la demande en eau d'irrigation, ainsi que sur les options en matière de développement des cultures et d'adaptation. Ce modèle prend en compte les contraintes de ressources et d'opportunités en fonction des caractéristiques écophysiologiques des plantes, des exigences climatiques et édaphiques des cultures et s'appuie sur ces éléments pour évaluer l'adéquation et le potentiel de production de chaque type de culture. 


# Des petites régions agricoles ? 

Les régions agricoles (RA) et *petites régions agricoles (PRA)* ont été définies à partir de 1946 pour caractériser des zones agricoles homogènes.

La RA couvre un nombre entier de communes et peut s’étendre sur plusieurs départements. La France métropolitaine est découpée en 432 RA (hors Paris).

La PRA est constituée par le croisement du département et de la RA. On compte 713 PRA.

Afin d’étudier l’évolution de l’agriculture, il était nécessaire de disposer d’un découpage stable de la France en unités aussi homogènes que possible du point de vue agricole, en s’affranchissant des découpages administratifs. Largement inspirées des régions géographiques, les RA et PRA ont une taille intermédiaire entre la commune (zone trop petite pour présenter des résultats) et le département (zone trop hétérogène).


```{r sauvegarde de fichiers, eval = F}

# 1. On ouvre le fichier (choisis le nom)
png("data/final/protéagineux_evo.png", width = 2000, height = 1500, res = 300)

# 2. On lance la fonction du graphique
print(final_plot_prot$final_plot)

# 3. On ferme le fichier (INDISPENSABLE pour que le fichier soit créé)
dev.off()
```

On va s'intéresser à l'évolution des cultures résistantes au changement climatique et dont les bienfaits sont relayés par les médias : c'est pourquoi on s'intéressera aux cultures de chanvre et de betteraves dans un premier temps. Dans un second temps, on se concentrera sur des cultures plus historiques et souvent couvertes par la littérature : le blé et le maïs. Enfin, on couvrira rapidement les vignes, cultures pérennes en expansion dans certaines régions et en disparition dans d'autres.

On identifie les régions où ces cultures ont le plus évolué en s'intéressant au taux de croissance annuel moyen des surfaces totales et en pourcentages et au taux de présence initial (2015 pour l'instant).


## Préparation des données et fonctions 

Une des étapes fondamentales a consisté à aggréger les données au niveau des PRA. 

Les données RPG étaient disponibles au niveau des communes. On disposait d'un shapefile (maillage SAFRAN) et d'un autre document qui associait à chaque commune le code PRA et RA. Il ne nous reste plus qu'à fusionner ces informations selon le code PRA et de réaggréger le tout. Une fois fini, on a pu s'amuser à observer l'évolution de différentes culture via des cartes bivariées. 


```{r création fonctions}

## Fonction de regroupement des cultures : préparation

culture_pra <- function(data_pra, vecteur_cultures){
  
  data_pra %>% 
    filter(CODE_CULTU %in% vecteur_cultures) %>%
    group_by(year, PRA_Code, PRA_Lib) %>%
    mutate(
      surf_cult_m2 = sum(surf_cult_m2),
      parcel_cult_n = sum(n_parcels_cult),
      mean_perc = sum(perc_cult_m2), # On appelle mean_perc notre % de référence pour la suite des calculs
      parcel_cult_perc = sum(perc_cult_parcel)
    ) %>%
    ungroup() %>%
    select(!c(CODE_CULTU, LIBELLE_CULTURE, n_parcels_cult,
              perc_cult_m2, perc_cult_parcel)) %>% 
    unique()
}


## Fonction d'analyse d'évolution des cultures

analyse_culture <- function(data){
  
  # Calcul des TCAM
  
  df_pra <- data %>%
    select(year, PRA_Code, PRA_Lib, mean_perc) %>%
    unique() %>%
    arrange(year, PRA_Code) %>%
    group_by(PRA_Code) %>%
    mutate(
      n_years = max(year) - min(year),
      tcam_perc = ((last(mean_perc) / first(mean_perc))^(1 / n_years) - 1) * 100
      ) %>%
    ungroup()
  

  # On retourne les résultats importants
  return(df_complet = df_pra)
}


## Développement de l'axe : "taux de présence" pour la carte bivariée

ajout_presence <- function(resultats_analyse, norm_year){
  
  pra %>% # On ajoute les PRA manquantes + geometry pour tous
    left_join(resultats_analyse %>% 
    group_by(PRA_Code) %>%
    mutate(
      start_perc = mean_perc[year == norm_year][1] # Pour normaliser
    ) %>%
    ungroup(), 
    by = "PRA_Code", relationship = "many-to-many") %>%
    unique()
}


## Fonction pour créer les cartes bivariées :

carte_biv <- function(df_culture, nom){
  
  # 1. Préparation des données (normalisation à la moyenne)
  moyenne_presence <- mean(df_culture$start_perc, na.rm = T)
  moyenne_tcam <- mean(df_culture$tcam_perc, na.rm = T)
  
  df_culture$dev_start_perc <- df_culture$start_perc - moyenne_presence
  df_culture$dev_tcam_perc <- df_culture$tcam_perc - moyenne_tcam
  
  tercile_start_perc <- quantile(df_culture$dev_start_perc, c(0.333,0.666), na.rm = T)
  tercile_tcam_perc <- quantile(df_culture$dev_tcam_perc, c(0.333, 0.666), na.rm = T)
  

  # 2. On définit les catégories

  df_culture$x_cat <- cut(df_culture$dev_tcam_perc, 
             breaks = c(-Inf, tercile_tcam_perc, Inf), 
             labels = c("1", "2", "3"))
  
  df_culture$x_cat2 <- cut(df_culture$dev_tcam_perc,
             breaks = c(-Inf, tercile_tcam_perc, Inf),
             labels = c(
               paste0("Sous ", round(tercile_tcam_perc[1],3), "%"), 
               "Entre", 
               paste0("Au-dessus ", round(tercile_tcam_perc[2],3), "%")))

  df_culture$y_cat <- cut(df_culture$dev_start_perc,
             breaks = c(-Inf, tercile_start_perc, Inf),
             labels = c("1", "2", "3"))
  
  df_culture$y_cat2 <- cut(df_culture$dev_start_perc,
             breaks = c(-Inf, tercile_start_perc, Inf),
             labels = c(
               paste0("Sous ", 100*round(tercile_start_perc[1],3), "%"), 
               "Entre", 
               paste0("Au-dessus ", 100*round(tercile_start_perc[2],3), "%")))
  
  biv_map <- df_culture %>%
    mutate(bi_class = paste0(df_culture$x_cat, "-", df_culture$y_cat))

  biv_map$bi_class[is.na(df_culture$x_cat) | is.na(df_culture$y_cat)] <- NA


  # 3. Tracé de la carte

  map <- ggplot() +
  geom_sf(data = biv_map, aes(fill = bi_class), 
          color = "black", size = 0.1, show.legend = FALSE) +
  bi_scale_fill(pal = "DkViolet", dim = 3, na.value = "white") + # Utilisez votre palette préférée
  labs(subtitle = paste0("Evolution ", nom)) +
  bi_theme()

  # --- Préparation des labels personnalisés pour la légende ---
  
  tcam_b1 <- round(tercile_tcam_perc[1], 2)
  tcam_b2 <- round(tercile_tcam_perc[2], 2)
  
  pres_b1 <- round(100 * tercile_start_perc[1], 1)
  pres_b2 <- round(100 * tercile_start_perc[2], 1)
  
  # Construction de chaînes de caractères explicites avec flèches
  
  lab_x <- paste0("TCAM (", tcam_b1, "% / ", tcam_b2, "%)")
  lab_y <- paste0("Déviation à la présence au départ (", pres_b1, "% / ", pres_b2, "%)")

legend <- bi_legend(pal = "DkViolet",
                    dim = 3,
                    xlab = lab_x, # Pivot moyenne
                    ylab = lab_y, # Pivot moyenne 
                    size = 5)

final_plot <- ggdraw() +
  draw_plot(map, 0, 0, 1, 1) +
  draw_plot(legend, 0.05, 0.05, 0.25, 0.25)

  # On retourne la carte finale
  return(list(final_plot = final_plot,
              biv_map = biv_map,
              df_culture = df_culture
              ))
}
```

## Des cultures prometteuses

[Citer avantages chanvre/betterave, cf veille]

Les cultures de chanvre et de betteraves sont souvent citées pour leurs vertus environnementales : 
- intervention dans le processus de rotation/salissement, nécessite peu d'intrants, économe en eau et réservoir de biodiversité pour l'une
- rompt le cycle des ravageurs, fixatrice d'azote et de gaz carbonique, revalorisation possible de l'eau extraite, apport de matière organique et préserve la biodiversité pour l'autre.

De plus, leur qualité nutritionnelles et diversité technique en font de véritables atouts pour l'adaptation au changement climatique (isolant, CBD, construction pour le chanvre et débouchés alimentaires et biocarburant pour la betterave).


```{r analyse lin, eval = F}

LIN_pra <- culture_pra(RPG_CULT_pra, c("LIH", "LIP", "LIF"))

resultats_lin_culture <- analyse_culture(LIN_pra)

df_lin_culture <- ajout_presence(resultats_lin_culture, 2015)

```


```{r carte biv LIN, eval = F}

final_plot_lin <- carte_biv(df_lin_culture, "du lin")

print(final_plot_lin$final_plot)

```


```{r analyse chanvre}

CHV_pra <- culture_pra(RPG_CULT_pra, c("CHV"))

resultats_chv_culture <- analyse_culture(CHV_pra)

df_chv_culture <- ajout_presence(resultats_chv_culture, 2015) 

```

```{r carte biv CHANVRE}

final_plot_chv <- carte_biv(df_chv_culture, "du chanvre")

print(final_plot_chv$final_plot)

```
On remarque que le chanvre n'était pas cultivé dans toute l'hexagone en 2015 (zones blanches). C'est une culture historiquement développée dans l'est du bassin parisien (bleu) mais dont la surface (en %) tend à y progresser moins vite que dans d'autres territoires (en rouge).

```{r analyse betterave}

BET_pra <- culture_pra(RPG_CULT_pra, c("BVF", "BTN"))
  
resultats_bet_culture <- analyse_culture(BET_pra)

df_bet_culture <- ajout_presence(resultats_bet_culture, 2015)

```

Et la carte : 

```{r carte biv BETTERAVE}

final_plot_bet <- carte_biv(df_bet_culture, "de la betterave")

print(final_plot_bet$final_plot)

```

La betterave est plus uniformément cultivée que le lin et fait ressortir des tendances régionales. Le bassin parisien et le nord de la France semblent avoir accordé une place importante à cette culture dans le passé mais semblent y accorder moins d'attention que le reste de la métropole aujourd'hui. Nous y reviendrons juste après mais ce phénomène pourrait s'expliquer par interdiction récente des néonicotinoïdes. Au contraire, l'Alsace semble développer cette filière plus que les autres territoires : la présence importante de sucrières y joue-t-elle un rôle ?


```{r analyse protéagineux, eval = F}

PROT_pra <- culture_pra(RPG_CULT_pra, c("FEV", "FVL", "FVT", "LDH", "LDP", "LDT", "MPC", "MPP", "MPT", "PAG", "PHI", "PPR", "PPT"))
  
resultats_prot_culture <- analyse_culture(PROT_pra)

df_prot_culture <- ajout_presence(resultats_prot_culture, 2015)

```

```{r carte biv prot, eval = F}

final_plot_prot <- carte_biv(df_prot_culture, "des protéagineux")

print(final_plot_prot$final_plot)

```

## D'autres cultures importantes

Nous allons brièvement nous intéresser à trois autres cultures qui interviendront bien plus dans l'analyse économétrique pour leur importance historique, leur présence dans la littérature récente et leur implantation spatialement hétérogène : le maïs, le blé et les vignes.

```{r analyse maïs}

MAIS_pra <- culture_pra(RPG_CULT_pra, c("MID", "MIE", "MIS"))
  
resultats_mais_culture <- analyse_culture(MAIS_pra)

df_mais_culture <- ajout_presence(resultats_mais_culture, 2015)

```


```{r carte biv maïs}

final_plot_mais <- carte_biv(df_mais_culture, "du maïs")

print(final_plot_mais$final_plot)

```

```{r analyse blé}

BLE_pra <- culture_pra(RPG_CULT_pra, c("BTP", "BTH"))
  
resultats_ble_culture <- analyse_culture(BLE_pra)

df_ble_culture <- ajout_presence(resultats_ble_culture, 2015)

```

```{r carte biv blé}

final_plot_ble <- carte_biv(df_ble_culture, "du blé")

print(final_plot_ble$final_plot)

```

```{r analyse vigne}

VIGNE_pra <- culture_pra(RPG_CULT_pra, c("VRC", "VRN", "VRT", "RVI"))
  
resultats_vigne_culture <- analyse_culture(VIGNE_pra)

df_vigne_culture <- ajout_presence(resultats_vigne_culture, 2015)

```


```{r carte biv vigne}

final_plot_vigne <- carte_biv(df_vigne_culture, "des vignes en 2015")

print(final_plot_vigne$final_plot)

```


```{r carte biv vigne 2021}

df_vigne_culture <- ajout_presence(resultats_vigne_culture, 2021)

final_plot_vigne <- carte_biv(df_vigne_culture, "des vignes en 2021")

print(final_plot_vigne$final_plot)

```

On observe chacune des cartes pour une année de référence paramétrée à 2015, sauf pour les vignes où on a aussi choisi de la montrer avec 2021 pour année de référence : on voit bien les territoires émergeants où la vigne commence à s'implanter (notamment les régions passant du blanc au rouge) !


```{r analyse verger, eval = F}

VERGER_pra <- culture_pra(RPG_CULT_pra, c("AGR", "ANA", "AVO", "BCA", "BCF", "BCI", "BCP", "BCR", "BEA", "BEF", "BEI", "BEP", "BER", "CAC", "CBT", "PFR", "PRU", "PVT", "PWT", "VGD", "VRG"))
  
resultats_verger_culture <- analyse_culture(VERGER_pra)

df_verger_culture <- ajout_presence(resultats_verger_culture, 2015)

```

```{r carte biv verger, eval = F}

final_plot_verger <- carte_biv(df_verger_culture, "des vergers")

print(final_plot_verger$final_plot)

```

```{r analyse légumineuses, eval = F}

LEGU_pra <- culture_pra(RPG_CULT_pra, c("LEC", "PCH"))
  
resultats_legu_culture <- analyse_culture(LEGU_pra)

df_legu_culture <- ajout_presence(resultats_legu_culture, 2015)

```


```{r carte biv légumineuse, eval = F}

final_plot_legu <- carte_biv(df_prot_culture, "des légumineuses")

print(final_plot_legu$final_plot)

```

# Des indices de biodiversité 

Pour rappel, s'adapter correspond à adopter une démarche d’ajustement au climat actuel ou attendu, ainsi qu’à ses conséquences.
L'adaptation en agriculture peut passer par différents mécanismes : planter plus d'une culture (spécialiser) pour pouvoir absorber les chocs de perte de rendements ou planter plus de tout pour devenir plus résilient (diversification).

On cherche à identifier ces différentes trajectoires en étudiant deux indices de biodiversité : l'indice de Shannon et celui de Simpson.

## Indice de Shannon 

Parfois appelé indice de Shannon-Wiener, c'est un indice allant généralement de 0 à 5 : plus il est grand plus une communauté est riche et diversifiée. Cet indice reflète deux dimension de biodiversité : 
- La richesse des espèces : fait référence au nombre d'espèces
- La diversité des espèces : fait référence à une relation entre nombre d'espèces et nombre d'ndividus en son sein.

On dit que < 2 : faible et > 3 : fort (ie le nombre d'espèces est aussi important que la variété et l'uniformité des concentrations de chaque espèce).

## Indice de Simpson

Si Shannon donne un aperçu de l'uniformité de la diversité sur une parcelle, Simpson met en évidence la présence d'espèces dominantes sur une parcelle.

Plus concrètement, l'indice de Simpson D est la probabilité deux individus choisis au hasard soient de la même espèce : c'est pour cela qu'il prend des valeurs allant de 0 à 1. Ainsi, un $D$ grand signifie qu'une espèce est dominante. C'est pour cette raison que certains auteurs interprètent l'indice $1-D$ : plus il est grand, plus il y a de la diversité. Le package utilisé ici calcule justement $1-D$.


## Calcul des indices 

```{r prep index}

# Il faut un format wide des données avec uniquement les surfaces de chaque groupe de culture pour calculer ces indices grâce à la fonction diversity du package vegan

# On passe au format wide pour avoir les infos par PRA et année

RPG_wide_pra <- RPG_CULT_pra %>%
  select(PRA_Code, PRA_Lib, year, CODE_CULTU, surf_cult_m2) %>%
  full_join(pra, by = "PRA_Code") %>%
  pivot_wider(id_cols = c(year, PRA_Code, PRA_Lib, geometry),
              names_from = CODE_CULTU,
              values_from = surf_cult_m2,
              names_prefix = "surf_cult_") %>%
  filter(!is.na(year)) %>%
   filter(!is.na(PRA_Code)) %>%
  mutate(across(starts_with("surf_cult_"), ~ replace_na(., 0)))


# On isole uniquement les colonnes de cultures 

matrice_cultures <- RPG_wide_pra %>%
  st_drop_geometry() %>%
  select(starts_with("surf_cult_"))

# Calcul des indices
RPG_wide_pra <- RPG_wide_pra %>%
  mutate(
    shannon = diversity(matrice_cultures, index = "shannon"),
    simpson = diversity(matrice_cultures, index = "simpson")
    ) %>%
  arrange(PRA_Code, year) %>%
  group_by(PRA_Code) %>%
  mutate(
      n_years = max(year) - min(year),
      tcam_shannon = ((last(shannon) / first(shannon))^(1 / n_years) - 1) * 100,
      tcam_simpson = ((last(simpson) / first(simpson))^(1 / n_years) - 1) * 100
      ) %>%
  ungroup()
```

Faisons un tour de ces deux indices en s'intéressant à leurs statistiques descriptives pour les cultures au niveau des PRA

```{r stat desc}

stat_desc1 <- RPG_wide_pra %>%
  filter(year == 2015) %>%
  st_drop_geometry() %>%
  rename(shannon_2015 = shannon,
         simpson_2015 = simpson) %>%
  get_summary_stats(shannon_2015, simpson_2015)

stat_desc2 <- RPG_wide_pra %>%
  filter(year == 2024) %>%
  st_drop_geometry() %>%
  rename(shannon_2024 = shannon,
         simpson_2024 = simpson) %>%
  get_summary_stats(shannon_2024, simpson_2024)

stat_desc3 <- RPG_wide_pra %>%
  select(PRA_Code, tcam_shannon, tcam_simpson) %>%
  unique() %>%
  st_drop_geometry() %>%
  get_summary_stats(tcam_shannon, tcam_simpson)

stat_desc <- full_join(stat_desc1, stat_desc2) %>%
  full_join(stat_desc3) %>%
  mutate(ordre = if_else(str_detect(variable, "shannon"), 1, 2)) %>%
  arrange(ordre) %>%
  select(variable, min, q1, median, mean, q3, max, sd)

stat_desc %>%
  kable(booktabs = T) %>% # Rajouter "latex" pour avoir tableau en Latex
  kable_styling() %>%
  pack_rows("Shannon", 1, 3) %>%
  pack_rows("Simpson", 4, 6)
```

Maintenant qu'on comprend un peu plus ce qui compose ces indices, on peut les visualiser via une nouvelle carte bivariée, c'est une analyse plus qualitative.

```{r fonction carte index}

# Pour l'utiliser, il faut un RPG_wide ne contenant qu'un seul indice (shannon ou simpson)

index_carte <- function(RPG_wide, nom){
  
  df_culture <- RPG_wide %>%
    rename(index = starts_with(nom)) %>%
    group_by(PRA_Code) %>%
  mutate(
    start = index[year == 2015][1]
    ) %>%
    ungroup()
  
  # 1. Préparation des données (normalisation à la moyenne)
  moyenne_depart <- mean(df_culture$start, na.rm = T)
  
  df_culture$dev_start <- df_culture$start - moyenne_depart
  df_culture$evolution <- df_culture$index - df_culture$start
  
  tercile_start <- quantile(df_culture$dev_start, c(0.333,0.666), na.rm = T)
  tercile_evolution <- quantile(df_culture$evolution, c(0.333, 0.666), na.rm = T)

  # 2. On définit les catégories

  df_culture$x_cat <- cut(df_culture$evolution, 
             breaks = c(-Inf, tercile_evolution, Inf), 
             labels = c("1", "2", "3"))
  
  df_culture$x_cat2 <- cut(df_culture$evolution,
             breaks = c(-Inf, tercile_evolution, Inf),
             labels = c(
               paste0("Sous ", tercile_evolution[1], "%"), 
               "Entre", 
               paste0("Au-dessus ", tercile_evolution[2], "%")))

  df_culture$y_cat <- cut(df_culture$dev_start,
             breaks = c(-Inf, tercile_start, Inf),
             labels = c("1", "2", "3"))
  
  df_culture$y_cat2 <- cut(df_culture$dev_start,
             breaks = c(-Inf, tercile_start, Inf),
             labels = c(
               paste0("Sous ", tercile_start[1], "%"), 
               "Entre", 
               paste0("Au-dessus ", tercile_start[2], "%")))
  
  biv_map <- df_culture %>%
    mutate(bi_class = paste0(df_culture$x_cat, "-", df_culture$y_cat))

  biv_map$bi_class[is.na(df_culture$x_cat) | is.na(df_culture$y_cat)] <- NA


  # 3. Tracé de la carte

  map <- ggplot() +
  geom_sf(data = biv_map %>%
            filter(year >= 2024), 
          aes(fill = bi_class, geometry = geometry), color = "black", 
          size = 0.1, show.legend = FALSE) +
  bi_scale_fill(pal = "BlueYl", dim = 3, na.value = "white") + 
  labs(subtitle = paste0("Evolution de l'indice de ", nom)) +
  bi_theme()

  # --- Préparation des labels personnalisés pour la légende ---
  
  tcam_b1 <- round(tercile_evolution[1], 2)
  tcam_b2 <- round(tercile_evolution[2], 2)
  
  pres_b1 <- round(tercile_start[1], 2)
  pres_b2 <- round(tercile_start[2], 2)
  
  # Construction de chaînes de caractères explicites avec flèches
  
  lab_x <- paste0("Evolution (", tcam_b1, " / ", tcam_b2, ")")
  lab_y <- paste0("Déviation à la moyenne de départ (", pres_b1, " / ", pres_b2, ")")

legend <- bi_legend(pal = "BlueYl",
                    dim = 3,
                    xlab = lab_x, # Pivot moyenne
                    ylab = lab_y, # Pivot moyenne 
                    size = 5)

final_plot <- ggdraw() +
  draw_plot(map, 0, 0, 1, 1) +
  draw_plot(legend, 0.05, 0.05, 0.25, 0.25)

  # On retourne la carte finale
  return(list(final_plot = final_plot,
              biv_map = biv_map,
              df_culture = df_culture
              ))
}

```


```{r carte shannon}

final_plot_shannon <- index_carte(RPG_wide_pra %>%
                                    select(-simpson), 
                                  nom = "shannon")

print(final_plot_shannon$final_plot)

```

```{r carte simpson}

final_plot_simpson <- index_carte(RPG_wide_pra %>%
                                    select(-shannon), 
                                  nom = "simpson")

print(final_plot_simpson$final_plot)

```

On peut faire un tableau récapitulatif des différentes dynamiques observables :

```{r tableau récap indices}

# Création des données

df_indices <- data.frame(
  Shannon = c("En hausse ($\\nearrow$)", "En baisse ($\\searrow$)", "Stable ($\\rightarrow$)", "Stable ($\\rightarrow$)", "En hausse ($\\nearrow$)", "En baisse ($\\searrow$)"),
  Simpson = c("En hausse ($\\nearrow$)", "En baisse ($\\searrow$)", "En hausse ($\\nearrow$)", "En baisse ($\\searrow$)", "Stable ou en baisse", "Stable ($\\rightarrow$)"),
  Interpretation = c(
    "Amélioration globale de la biodiversité. Le milieu s'enrichit en nouvelles espèces et/ou les effectifs deviennent plus homogènes (baisse de la dominance).",
    "Dégradation globale / Perturbation. Perte d'espèces (souvent les plus fragiles) et/ou installation d'une forte dominance par une ou deux espèces opportunistes.",
    "Rééquilibrage des forces en présence. La richesse spécifique (nombre d'espèces) n'a pas changé, mais les espèces dominantes perdent du terrain au profit des autres, rendant le milieu plus équitable.",
    "Début de monopolisation. Le nombre d'espèces reste identique, mais une ou deux espèces commencent à sur-dominer le milieu, réduisant l'équitabilité globale.",
    "Arrivée d'espèces rares / colonisation discrète. De nouvelles espèces s'installent avec de très petits effectifs. Shannon le capte immédiatement (hausse), tandis que Simpson reste insensible car les espèces dominantes n'ont pas bougé.",
    "Disparition discrète d'espèces rares. Le milieu perd des espèces qui étaient déjà très peu représentées. Simpson ne remarque rien (les dominants sont inchangés), mais Shannon décline."
  )
)

# On génère le tableau stylisé

kable(df_indices, 
      col.names = c("Évolution de Shannon ($H'$)", "Évolution de Simpson ($1-D$)", "Interprétation écologique (Situation sur le terrain)"),
      escape = FALSE, # Permet d'interpréter le LaTeX ($H'$) et le Markdown (**gras**)
      align = c("l", "l", "l"),
      caption = "Grille d'interprétation croisée des indices de Shannon et Simpson") %>%
  kable_styling(bootstrap_options = c("striped", "hover", "condensed", "responsive"),
                full_width = TRUE,
                position = "center") %>%
  column_spec(1, bold = TRUE, width = "4cm") %>%
  column_spec(2, bold = TRUE, width = "4cm")
```

## Suggestions de mécanismes


En Bretagne et sur une partie du Pays de la Loire, on observe une baisse des deux indices ce qui traduit une perte de diversité culturale et l'installation d'une forte dominance. 
Cela reflète le processus qui a suivi la fin des quotas laitiers en 2008 puis 2015 qui a renforcé la polarisation de la production de lait en faveur des grandes exploitations bretonnes qui bénéficiaient d'économies d'échelle (Avignon & Guige (2023)) et donc leur spécialisation et la diminution de systèmes agricoles en polyculture et en élevage. Parallèlement, le recensement agricole de 2020 confirme une réduction du nombre d'exploitations, de 515 000 en 2010 à 416 000 en 2020, accompagnée d'une hausse de la surface moyenne par exploitation.


Dans les zones de montagne en revanche (Alpes, Pyrénées, Massif central, Corse) les indices restent stables et bas. Ce n'est pas une surprise : ces zones sont historiquement dédiées au pastoralisme extensif, les terres arables y sont rares et les pratiques agricoles peu présentes par nature.

Enfin, le Bassin parisien se distingue par une hausse des deux indices, signalant un enrichissement de la biodiversité culturale. Plusieurs facteurs l'expliquent : la Stratégie nationale pour les protéines végétales de 2020 (pour l'indépendance protéinique face au soja importé) qui vise à doubler les surfaces de légumineuses (1 à 2 millions d’hectares d’ici 2030 (ie 8% de la surface utile) + préservation des surfaces oléagineuses à 2 millions d’hectares)  et l'interdiction des néonicotinoïdes en 2023 qui a mené à la chute de la production de betterave et à l’allongement des rotations courtes traditionnelles (pour casser le cycle des bioagresseurs). Cette situation aurait donc pu bénéficier aux olégaineux/protéagineux. 
Ainsi, on peut expliquer cet accroissement de la diversité spécifiquement dans cette région par l’existence de grands champs, fertiles et ayant ainsi une bonne productivité pour y développer ces cultures.

Maintenant qu'on a beaucoup observé et décrit ce qui a pu se passer, on peut passer à l'analyse économétrique.

# Analyse économétrique

Pour rappel, on cherche à capturer le rôle du changement climatique dans l'évolution des choix de cultures en France. 

On s'appuie notamment sur les travaux de Cui (2020), Cui & Xie (2022) et Cui & Zhong (2024). C'est la façon dont les auteurs construisent leurs variables climatiques qui est intéressante dans ces papiers. Plutôt que d'utiliser des données météo annuelles, qui capturent surtout des chocs ponctuels, ils s'appuient sur des moyennes mobiles sur 30 ans et sur la longueur de la saison de croissance. Ce sont des indicateurs de tendance longue qui reflètent le dérèglement climatique structurel plutôt qu'un simple aléa météorologique d'une année sur l'autre. Ces travaux introduisent aussi la notion d'avantage comparatif régional : le fait que le réchauffement ne produit pas les mêmes effets partout. Une région initialement froide peut voir émerger de nouvelles cultures, quand une région déjà chaude subit des pertes. C'est cette hétérogénéité que l'on cherche à exploiter dans notre modèle.

```{r data prep}

# Load the data: yearly and PRA located data

temp_pra_yearly <- readRDS("D:/Data/ERA5_Data/final/era5_2m_temperature_pra_yearly_1980_2024_reference_1971_2000.rds") %>%
  select(-quarter, -month, -freq)

precip_pra_yearly <- readRDS("D:/Data/ERA5_Data/final/era5_total_precipitation_pra_yearly_1980_2024_reference_1971_2000.rds") %>%
  select(-quarter, -month, -freq)

gaez_data <- readRDS("D:/Data/GAEZ_Data/Final/GAEZ_yieldchange_pra.rds")


# Adding the RPG cultures to the dataframe
# 7 crops from the gaez data don't have an equivalent in the rpg groups

correspondance_gaez_rpg <- tribble(
  ~culture_gaez,        ~groupe_rpg,
  "Buckwheat",          "Autres céréales",
  "Foxtail millet",     "Autres céréales",
  "Oat",                "Autres céréales",
  "Pearl millet",       "Autres céréales",
  "Rye",                "Autres céréales",
  "Sorghum",            "Autres céréales",
  "Switchgrass",        "Autres céréales",
  "Tobacco",            "Autres cultures industrielles",
  "Groundnut",          "Autres oléagineux",
  "Soybean",            "Autres oléagineux",
  "Wheat",              "Blé tendre",
  "Sugar beet",         "Canne à sucre",
  "Sugar cane",         "Canne à sucre",
  "Rapeseed",           "Colza",
  "Miscanthus",         "Divers",
  "Alfalfa",            "Fourrage",
  "Napier grass",       "Fourrage",
  "Cabbage",            "Légumes ou fleurs",
  "Carrot",             "Légumes ou fleurs",
  "Onion",              "Légumes ou fleurs",
  "Phaseolus bean",     "Légumes ou fleurs",
  "Sweet potato",       "Légumes ou fleurs",
  "Tomato",             "Légumes ou fleurs",
  "White potato",       "Légumes ou fleurs",
  "Yam",                "Légumes ou fleurs",
  "Chickpea",           "Légumineuses à grains",
  "Cowpea",             "Légumineuses à grains",
  "Dry pea",            "Légumineuses à grains",
  "Gram",               "Légumineuses à grains",
  "Pigeonpea",          "Légumineuses à grains",
  "Maize",              "Maïs grain et ensilage",
  "Olive",              "Oliviers",
  "Barley",             "Orge",
  "Grass",              "Pâturages",
  "Cotton",             "Plantes à fibres",
  "Flax",               "Plantes à fibres",
  "Dryland rice",       "Riz",
  "Wetland rice",       "Riz",
  "Sunflower",          "Tournesol",
  "Banana",             "Vergers",
  "Citrus",             "Vergers",
  "Cocoa",              "Vergers",
  "Coffee",             "Vergers"
) %>%
  rename("crop" = "culture_gaez")


gaez_filtered <- gaez_data %>%
  full_join(correspondance_gaez_rpg, by = "crop") %>%
  # We choose to filter by one model, one projection and one variable, if not : 
  # group_by(model, rcp, variable) %>%
  filter(model == "IPSL-CM5A-LR", rcp == "rcp6p0", variable == "ylHr0") %>%
  arrange(pra_code, groupe_rpg) %>%
  group_by(pra_code, groupe_rpg) %>%
  # Create weights associated to each GAEZ crop
  mutate(
    sum_value_hist_group = sum(value_hist[value_hist > 0], na.rm = T), # Compute for each RPG category to the total cumulated yields from each PRA
    weight = if_else(sum_value_hist_group > 0,
                     value_hist / sum_value_hist_group, # Weight corresponds to the proportion of each GAEZ crop yield in the total yield of the RPG category
                     0)) %>%
  ungroup()


# Aggregate at RPG level while taking into account the weights associated to each GAEZ crops
gaez_pra <- gaez_filtered %>% 
  group_by(pra_code, groupe_rpg) %>% 
  summarise(
    value_hist_rpg = sum(value_hist * weight, na.rm = TRUE),
    value_futur_rpg = sum(value * weight, na.rm = TRUE),
    .groups = "drop"
  ) %>% 
  mutate(change_group = (value_futur_rpg - value_hist_rpg)/value_hist_rpg) %>% 
  unique() %>%
  rename("LIBELLE_GROUPE_CULTURE" = "groupe_rpg",
         "code_insee" = "pra_code") %>%
  mutate(code_insee = str_remove(code_insee, "^0"))


# To join the data, the PRA codes cannot start with a 0

RPG_GROUP_pra <- readRDS("D:/Data/RPG_Data/final/RPG_Aggregated_GROUP_Pra.rds") %>%
  rename(code_insee = "PRA_Code") %>%
  mutate(code_insee = str_remove(code_insee, "^0")) %>%
  filter(code_insee != "75000") # We take Paris out - 75000 (only one observation)

climate_pra_yearly <- temp_pra_yearly %>%
  left_join(precip_pra_yearly, 
            by = c("code_insee", "name_insee", "year", "reference_period"))

df_pra_yearly <- RPG_GROUP_pra %>%
  select(-PRA_Lib) %>%
  left_join(climate_pra_yearly, 
            by = c("code_insee", "year"), 
            relationship = "many-to-many") %>%
  left_join(gaez_pra, by = c("LIBELLE_GROUPE_CULTURE", "code_insee")) %>% 
  mutate(
    change_group = replace(change_group, is.na(change_group), 0),
    value_hist_rpg = replace(value_hist_rpg, is.na(value_hist_rpg), 0),
    value_futur_rpg = replace(value_futur_rpg, is.na(value_futur_rpg), 0)
         ) 

# We see that the number of observations isn't multiplied by 3 (eventhough there
# are 3 differents statistics) : daily_minimum doesn't have as many observations
# table(temp_pra_yearly$statistic)

# temp_min <- temp_pra_yearly %>%
#   filter(statistic == "daily_minimum") %>%
#   select(year, code_insee, statistic)
# 
# temp_max <- temp_pra_yearly %>%
#   filter(statistic == "daily_maximum") %>%
#   select(year, code_insee, statistic)
# 
# check <- temp_min %>%
#   full_join(temp_max, by = c("year", "code_insee")) %>%
#   filter(is.na(statistic.x))

```

## Test des données sur le Pays Basque

On peut d'abord tester nos données sur un territoire particulier afin de contrôler la logique des choses. Pour cela, on a choisi de s'intéresser à la PRA "MONTAGNE BASQUE - 64", code 64140.

```{r Testing Data on Basque Country}

# Let's plot a few graphs to test the logic of the data
# We focus on one PRA to simplify: MONTAGNE BASQUE - 64, code 64140

df_basque <- df_pra_yearly %>%
  filter(code_insee == "64140") 

ggplot(df_basque %>%
         filter(statistic.x == "daily_mean"), aes(x = year, y = gsdd_above25)) +
  geom_line() + theme_bw() +
  labs(y = "Growing season degre-days > 25°C",
       x = "Year")

```

On observe des températures exceptionnelles en 2003, 2019 et 2022 ce qui correspond bien aux vagues de chaleur de 2003, 2019 et 2022.

De même avec les niveaux de précipitations, le pic de 2013 correspond bien aux inondations importantes qu'ont connues le territoire cette année-là.

```{r test2}

ggplot(df_basque, aes(x = year, y = R95p)) +
  geom_line() + theme_bw() +
  labs(y = "Total rainfall above the 95th percentile",
       x = "Year")

# ggplot(df_basque, aes(x = year, y = R99p)) +
#   geom_line() + theme_bw() +
#   labs(y = "Total rainfall above the 99th percentile",
#        x = "Year")

# Pic in 2013: region experienced large floods: consistent
# The time series makes perfect sense!

```

```{r Building the indicators for future models}

# Bins created in the function directly !

# We want to control for total annual precipitation
# We multiply by 1000 to have the evolution in mm instead of m

df_pra_yearly$total_precip_wet_days_mm <- 1000*df_pra_yearly$total_precip_wet_days

df_pra <- df_pra_yearly

# We define the lower bounds: to go until gsdd_bin_24_27

bornes_inf <- seq(0, 24, by = 3)

# Loop to create the bins 

for (i in bornes_inf) {
  inf <- i
  sup <- i+3
  
  # Formatage avec deux chiffres (ex: 00, 03, 06...)
  col_inf <- paste0("gsdd_above", sprintf("%02d", inf))
  col_sup <- paste0("gsdd_above", sprintf("%02d", sup))
  nom_bin <- paste0("gsdd_bin_", sprintf("%02d", inf), "_", sprintf("%02d", sup))
  
  # Calcul de la différence 
  df_pra[[nom_bin]] <- df_pra[[col_inf]] - df_pra[[col_sup]]
}

# Special case for the last bin: 27_more

df_pra$gsdd_bin_27_more <- df_pra$gsdd_above27


mon_dico <- c(
  "gsdd_bin_00_03"  = "Tranche GSDD [0°C - 3°C]",
  "gsdd_bin_03_06" = "Tranche GSDD [3°C - 6°C]",
  "gsdd_bin_06_09" = "Tranche GSDD [6°C - 9°C]",
  "gsdd_bin_09_12" = "Tranche GSDD [9°C - 12°C]",
  "gsdd_bin_12_15" = "Tranche GSDD [12°C - 15°C]",
  "gsdd_bin_15_18" = "Tranche GSDD [15°C - 18°C]",
  "gsdd_bin_18_21" = "Tranche GSDD [18°C - 21°C]",
  "gsdd_bin_21_24" = "Tranche GSDD [21°C - 24°C]",
  "gsdd_bin_24_27" = "Tranche GSDD [24°C - 27°C]",
  "gsdd_bin_27_more" = "Tranche GSDD [+27°C]",
  "gsdd_bin_00_10" = "Tranche GSDD [0°C - 10°C]",
  "gsdd_bin_10_26" = "Tranche GSDD [10°C - 26°C]",
  "gsdd_bin_26_more" = "Tranche GSDD [+26°C]",
  "total_precip_wet_days_mm" = "PRCP totales annuelles",
  "total_precip_wet_days_mm2" = "(PRCP totales annuelles)$^2$",
  "gsl_days" = "GSL",
  "gsl_start_doy" = "1st GSL doy",
  "year" = "Année",
  "code_insee" = "PRA",
  "change_group" = "Taux rendement potentiel"
)

```

## Statistiques descriptives

Voici quelques statistiques descriptives (pour la statistique de température moyenne journalière) pour comprendre avec quelles données on travaille :

```{r Descriptive statistics}

stat_desc <- df_pra %>%
  filter(statistic.x == "daily_mean") %>%
  get_summary_stats(gsdd_bin_00_03, gsdd_bin_03_06, gsdd_bin_06_09, 
                    gsdd_bin_09_12, gsdd_bin_12_15,  gsdd_bin_15_18, 
                    gsdd_bin_18_21, gsdd_bin_21_24, gsdd_bin_24_27, gsdd_bin_27_more, 
                    gsl_days, gsl_start_doy, 
                    total_precip_wet_days_mm,
                    change_group) %>%
  select(variable, min, q1, median, mean, q3, max, sd)

df_stat <- df_pra %>%
  filter(statistic.x == "daily_mean") 

datasummary(
  ('Tranche GSDD [0°C - 3°C]' = gsdd_bin_00_03) + 
    ('Tranche GSDD [3°C - 6°C]' = gsdd_bin_03_06) + 
    ('Tranche GSDD [6°C - 9°C]' = gsdd_bin_06_09) +
    ('Tranche GSDD [9°C - 12°C]' = gsdd_bin_09_12) + 
    ('Tranche GSDD [12°C - 15°C]' = gsdd_bin_12_15) +  
    ('Tranche GSDD [15°C - 18°C]' = gsdd_bin_15_18) + 
    ('Tranche GSDD [18°C - 21°C]' = gsdd_bin_18_21) + 
    ('Tranche GSDD [21°C - 24°C]' = gsdd_bin_21_24) + 
    ('Tranche GSDD [24°C - 27°C]' = gsdd_bin_24_27) + 
    ('Tranche GSDD [+27°C]' = gsdd_bin_27_more) + 
    ('GSL' = gsl_days) + 
    ('1st GSL doy' = gsl_start_doy) + 
    ('PRCP totales annuelles en mm' = total_precip_wet_days_mm) +
    ('Taux de croissance des rendements potentiels' = change_group) ~   
    N + Mean + SD + Median + Min + Max,                            
  data = df_stat,
  output = "latex"   
)

stat_desc %>%
  mutate(variable = recode(
    variable,
    "gsdd_bin_00_03"  = "Tranche GSDD [0°C - 3°C]",
    "gsdd_bin_03_06" = "Tranche GSDD [3°C - 6°C]",
    "gsdd_bin_06_09" = "Tranche GSDD [6°C - 9°C]",
    "gsdd_bin_09_12" = "Tranche GSDD [9°C - 12°C]",
    "gsdd_bin_12_15" = "Tranche GSDD [12°C - 15°C]",
    "gsdd_bin_15_18" = "Tranche GSDD [15°C - 18°C]",
    "gsdd_bin_18_21" = "Tranche GSDD [18°C - 21°C]",
    "gsdd_bin_21_24" = "Tranche GSDD [21°C - 24°C]",
    "gsdd_bin_24_27" = "Tranche GSDD [24°C - 27°C]",
    "gsdd_bin_27_more" = "Tranche GSDD [+27°C]",
    "total_precip_wet_days_mm" = "PRCP totales annuelles",
    "total_precip_wet_days_mm2" = "(PRCP totales annuelles)$^2$",
    "gsl_days" = "GSL",
    "gsl_start_doy" = "1st GSL doy",
    "change_group" = "Taux de croissance des rendements potentiels"
  )) %>%
  kable(booktabs = T) %>% # Add "latex" to get the Latex table
  kable_styling()

```
## Modèles économétriques

Un premier modèle cherche à expliquer la surface d'une culture (en ha ou en %) par des "bins" de degrés-jours de 3°C durant la saison de croissance. Cette régression est complétée par des effets fixes année/PRA et par différentes variables de contrôle (précipitations, rendements potentiels).

De plus, on va pondérer nos observations par la part de la région qui cultive la culture à laquelle on s'intéresse afin d'accorder plus de poids aux régions les plus cultivatrices.

```{r Model 1 : Planted_surface ~ B*GSDD (3°C bins) }


# For the moment, we will only use the daily_mean statistic 

# 1. Surface in ha

model1 <- function (code_group, nom, stat) {
  
  # code_group <- "8"
  # stat <- "daily_maximum"
  
df <- df_pra %>%
  filter(CODE_GROUP == code_group, statistic.x == stat) %>%
  group_by(year) %>% 
  mutate(weights = surf_code_group_m2/sum(surf_code_group_m2)) %>%
  # mutate(check = sum(weights)) %>% 
  ungroup()
  

# 1 ha = 10 000m2

# We list all the columns that start with gsdd_bin_
les_bins <- grep("^gsdd_bin_", names(df), value = TRUE)

# We will want to control for precipitations 
df$total_precip_wet_days_mm2 <- df$total_precip_wet_days_mm^2

controls <- c("total_precip_wet_days_mm", "total_precip_wet_days_mm2")

# We create the formula: "surf_code_group_m2 ~ gsdd_bin_0_3 + gsdd_bin_03_06 + ..."

reg_surf_mean <- feols(
  as.formula(paste("log(surf_code_group_m2/10000) ~", paste(les_bins, collapse = " + "))), 
  df, weights = df$weights)

# We add year fixed effects

fe_surf_mean1 <- feols(
  as.formula(paste("log(surf_code_group_m2/10000) ~", paste(les_bins, collapse = " + "), "| year")), 
  df, weights = df$weights)

# And PRA fixed effects

fe_surf_mean2 <- feols(
  as.formula(paste("log(surf_code_group_m2/10000) ~", paste(les_bins, collapse = " + "), "| year + code_insee")),
  df, weights = df$weights)


# We add precipitation controls

fe_surf_mean3 <- feols(
  as.formula(paste("log(surf_code_group_m2/10000) ~", paste(les_bins, collapse = " + "), 
                   "+", paste(controls, collapse = " + "), "| year + code_insee")),
  df, weights = df$weights)

# We add potential yield controls

fe_surf_mean4 <- feols(
  as.formula(paste("log(surf_code_group_m2/10000) ~", paste(les_bins, collapse = " + "), 
                   "+", paste(controls, collapse = " + "), "+ i(year, change_group)", "| year + code_insee")),
  df, weights = df$weights)


 # Sometimes, fixed-effect singletons are removed : only one observation for a PRA
  # Let's filter our df, si ourregression results match it perfectly
  
  codes_uniques <- df %>% 
    # On identifie les PRA avec qu'une seule année d'observation
    count(code_insee) %>%
    filter(n == 1) %>% 
    pull(code_insee)
  
  df_final <- df %>% 
    filter(!code_insee %in% codes_uniques)
  
  if(all(df$change_group == 0)){
    models <- list(
    "I" = reg_surf_mean,
    "II" = fe_surf_mean1,
    "III" = fe_surf_mean2, 
    "IV" = fe_surf_mean3)
  } else {
    models <- list(
    "I" = reg_surf_mean,
    "II" = fe_surf_mean1,
    "III" = fe_surf_mean2, 
    "IV" = fe_surf_mean3, 
    "V" = fe_surf_mean4)
  }
  
  models <- list(
    "I" = reg_surf_mean,
    "II" = fe_surf_mean1,
    "III" = fe_surf_mean2, 
    "IV" = fe_surf_mean3, 
    "V" = fe_surf_mean4)
  
  gof_custom <- tribble(
  ~raw,              ~clean,          ~fmt,
  "nobs",            "Num.Obs.",       0,
  "r.squared",       "R2",             3,
  "adj.r.squared",   "R2 Adj.",        3,
  "FE: year",        "FE: year",       0,
  "FE: code_insee",  "FE: code_insee", 0
)
  
  tab <- modelsummary(models, stars = T, output = "html",
                      coef_rename = mon_dico,
                      gof_map = gof_custom,
                      title = paste0("Evolution de la surface de ", nom, " (en ha)"))

return(list(df = df_final, model = fe_surf_mean4, tab = tab, 
            bins = les_bins))
}

# 2. Surface in %

model1_bis <- function (code_group, nom, stat) {
  
  df <- df_pra %>%
    filter(CODE_GROUP == code_group, statistic.x == stat) %>%
  group_by(year) %>% 
  mutate(weights = surf_code_group_m2/sum(surf_code_group_m2)) %>%
  # mutate(check = sum(weights)) %>% 
  ungroup()
  
  # We list all the columns that start with gsdd_bin_
  les_bins <- grep("^gsdd_bin_", names(df), value = TRUE)
  
  # We will want to control for precipitations 
  df$total_precip_wet_days_mm2 <- df$total_precip_wet_days_mm^2
  
  controls <- c("total_precip_wet_days_mm", "total_precip_wet_days_mm2")
  
  # We create the formula: "surf_code_group_m2 ~ gsdd_bin_0_3 + gsdd_bin_03_06 + ..."
  reg_surf_mean <- feols(
    as.formula(paste("log(perc_group_m2) ~", paste(les_bins, collapse = " + "))), 
    df, weights = df$weights)
  
  # We add year fixed effects
  fe_surf_mean1 <- feols(
      as.formula(paste("log(perc_group_m2) ~", paste(les_bins, collapse = " + "), "| year")), 
      df, weights = df$weights)
  
  # And PRA fixed effects
  fe_surf_mean2 <- feols(
    as.formula(paste("log(perc_group_m2) ~", paste(les_bins, collapse = " + "), "| year + code_insee")),
    df, weights = df$weights)
  
  # We add precipitation controls
  fe_surf_mean3 <- feols(
    as.formula(paste("log(perc_group_m2) ~", paste(les_bins, collapse = " + "), 
                     "+", paste(controls, collapse = " + "), "| year + code_insee")),
    df, weights = df$weights)
  
  # We add potential yield controls
  
  fe_surf_mean4 <- feols(
    as.formula(paste("log(perc_group_m2) ~", paste(les_bins, collapse = " + "), 
                     "+", paste(controls, collapse = " + "), "+ i(year, change_group)", "| year + code_insee")),
    df, weights = df$weights)
  
  
   # Sometimes, fixed-effect singletons are removed : only one observation for a PRA
  # Let's filter our df, si ourregression results match it perfectly
  
  codes_uniques <- df %>% 
    # On identifie les PRA avec qu'une seule année d'observation
    count(code_insee) %>%
    filter(n == 1) %>% 
    pull(code_insee)
  
  df_final <- df %>% 
    filter(!code_insee %in% codes_uniques)
  
  if(all(df$change_group == 0)){
    models <- list(
    "I" = reg_surf_mean,
    "II" = fe_surf_mean1,
    "III" = fe_surf_mean2, 
    "IV" = fe_surf_mean3)
  }else{
    models <- list(
    "I" = reg_surf_mean,
    "II" = fe_surf_mean1,
    "III" = fe_surf_mean2, 
    "IV" = fe_surf_mean3, 
    "V" = fe_surf_mean4)
  }
  
  models <- list(
    "I" = reg_surf_mean,
    "II" = fe_surf_mean1,
    "III" = fe_surf_mean2, 
    "IV" = fe_surf_mean3, 
    "V" = fe_surf_mean4)
  
  gof_custom <- tribble(
  ~raw,              ~clean,          ~fmt,
  "nobs",            "Num.Obs.",       0,
  "r.squared",       "R2",             3,
  "adj.r.squared",   "R2 Adj.",        3,
  "FE: year",        "FE: year",       0,
  "FE: code_insee",  "FE: code_insee", 0
)
  
  tab <- modelsummary(models, stars = T, output = "html",
                      coef_rename = mon_dico,
                      gof_map = gof_custom,
                      title = paste0("Evolution de la surface de ", nom, " (en %)"))
  
  return(list(df = df_final, model = fe_surf_mean4, tab = tab,
              bins = les_bins, type = "step"))
}

```

```{r Model n°2 : Planted_surface ~ B*GSL, eval = F}

# 1. Surface in ha

model2 <- function (code_group, nom, stat) {
  
  df <- df_pra %>%
    filter(CODE_GROUP == code_group, statistic.x == stat)
  
  # We want to capture non-linear effects
  df$gsl_days2 <- df$gsl_days^2
  
  df$gsl_start_doy2 <- df$gsl_start_doy^2

  reg_surf_mean <- feols(
    log(surf_code_group_m2/10000) ~ gsl_days + gsl_days2, df)
  
  # We add year fixed effects
  
  fe_surf_mean1 <- feols(
    log(surf_code_group_m2/10000) ~ gsl_days + gsl_days2 | year, df)
  
  # And PRA fixed effects
  
  fe_surf_mean2 <- feols(
    log(surf_code_group_m2/10000) ~ gsl_days + gsl_days2 | year + code_insee, df)
  
  fe_surf_mean3 <- feols(
    log(surf_code_group_m2/10000) ~ gsl_days + gsl_days2
    + gsl_start_doy + gsl_start_doy2 | year + code_insee, df)
  

  mon_dico <- c(
    "gsl_days" = "GSL",
    "gsl_days2" = "(GSL)$^2$",
    "(Intercept)"    = "Constante",
    "log(surf_code_group_m2/10000)" = paste0("Log(Surface de ", nom, " en ha)"),
    "year" = "Année",
    "code_insee" = "PRA",
    "gsl_start_doy" = "1st GSL doy",
    "gsl_start_doy2" = "(1st GSL doy)$^2$"
  )
  
  latex <- etable(reg_surf_mean, fe_surf_mean1, fe_surf_mean2, fe_surf_mean3,
                  dict = mon_dico,
                  tex = F)
  
  return(latex)
}

# 2. Surface in %

model2_bis <- function (code_group, nom, stat) {
  
  df <- df_pra %>%
    filter(CODE_GROUP == code_group, statistic.x == stat)
  
  # We want to capture non-linear effects
  df$gsl_days2 <- df$gsl_days^2

  df$gsl_start_doy2 <- df$gsl_start_doy^2
  

  reg_surf_mean <- feols(
    log(perc_group_m2) ~ gsl_days + gsl_days2, df)
  
  # We add year fixed effects
  
  fe_surf_mean1 <- feols(
    log(perc_group_m2) ~ gsl_days + gsl_days2 | year, df)
  
  # And PRA fixed effects
  
  fe_surf_mean2 <- feols(
    log(perc_group_m2) ~ gsl_days + gsl_days2 | year + code_insee, df)
  
  fe_surf_mean3 <- feols(
    log(perc_group_m2) ~ gsl_days + gsl_days2
    + gsl_start_doy + gsl_start_doy2 | year + code_insee, df)
  

  mon_dico <- c(
    "gsl_days" = "GSL",
    "gsl_days2" = "(GSL)$^2$",
    "(Intercept)"    = "Constante",
    "log(perc_group_m2)" = paste0("Log(Surface de ", nom, " en %)"),
    "year" = "Année",
    "code_insee" = "PRA",
    "gsl_start_doy" = "1st GSL doy",
    "gsl_start_doy2" = "(1st GSL doy)$^2$"
  )
  
  latex <- etable(reg_surf_mean, fe_surf_mean1, fe_surf_mean2, fe_surf_mean3,
                  dict = mon_dico,
                  tex = F)
  
  return(latex)
}

```

Un autre modèle fais la même chose qu'au premier mais  on utilise des seuils plus larges que celui de 3°C pour les degré-jours durant la saison de croissance. De même, voici les résultats pour les surfaces (en %) du maïs et des vignes (daily maximum) :

```{r Model n°3 : Planted_surface ~ B*GSDD(non linear function)}

# We will tend to use the daily_maximum here

# 1. Surface in ha

model3 <- function (code_group, nom, stat, breaks) {
  
  df <- df_pra_yearly %>%
    filter(CODE_GROUP == code_group, statistic.x == stat) %>%
  group_by(year) %>% 
  mutate(weights = surf_code_group_m2/sum(surf_code_group_m2)) %>%
  # mutate(check = sum(weights)) %>% 
  ungroup()
  
  # We define the lower bounds: to go until gsdd_bin_26_more
  
  # Loop to create the bins 
  
  # Loop to create the bins between breakpoints
  for (i in seq_along(breaks)) {
    inf <- breaks[i]
    sup <- if (i < length(breaks)) breaks[i + 1] else NULL
    
    col_inf <- paste0("gsdd_above", sprintf("%02d", inf))
    
    if (!is.null(sup)) {
      # Standard bin between two breakpoints
      col_sup <- paste0("gsdd_above", sprintf("%02d", sup))
      nom_bin <- paste0("gsdd_bin_", sprintf("%02d", inf), "_", sprintf("%02d", sup))
      df[[nom_bin]] <- df[[col_inf]] - df[[col_sup]]
    } else {
      # Last bin: above the last breakpoint
      nom_bin <- paste0("gsdd_bin_", sprintf("%02d", inf), "_more")
      df[[nom_bin]] <- df[[col_inf]]
    }
  }
  
  # 1 ha = 10 000m2
  
  # We list all the columns that start with gsdd_bin_
  les_bins <- grep("^gsdd_bin_", names(df), value = TRUE)
  
  # We will want to control for precipitations
  df$total_precip_wet_days_mm2 <- df$total_precip_wet_days_mm^2
  
  # We define the controls we want to set
  
  controls <- c("total_precip_wet_days_mm", "total_precip_wet_days_mm2")
  
  # We create the formula: "surf_code_group_m2 ~ gsdd_bin_0_3 + gsdd_bin_03_06 + ..."
  
  reg_surf_mean <- feols(
    as.formula(paste("log(surf_code_group_m2/10000) ~", paste(les_bins, collapse = " + "))), 
    df, weights = df$weights)
  
  # We add year fixed effects
  
  fe_surf_mean1 <- feols(
    as.formula(paste("log(surf_code_group_m2/10000) ~", paste(les_bins, collapse = " + "), "| year")), 
    df, weights = df$weights)
  
  # And PRA fixed effects
  
  fe_surf_mean2 <- feols(
    as.formula(paste("log(surf_code_group_m2/10000) ~", paste(les_bins, collapse = " + "), "| year + code_insee")),
    df, weights = df$weights)
  
  
  # We add precipitation and potentiel yields controls
  
  fe_surf_mean3 <- feols(
    as.formula(paste("log(surf_code_group_m2/10000) ~", paste(les_bins, collapse = " + "), 
                     "+", paste(controls, collapse = " + "), "| year + code_insee")),
    df, weights = df$weights)
  
  # We add potential yield controls
  
  fe_surf_mean4 <- feols(
    as.formula(paste("log(surf_code_group_m2/10000) ~", paste(les_bins, collapse = " + "), 
                     "+", paste(controls, collapse = " + "), "+ i(year, change_group)", "| year + code_insee")),
    df, weights = df$weights)
  

   # Sometimes, fixed-effect singletons are removed : only one observation for a PRA
  # Let's filter our df, si ourregression results match it perfectly
  
  codes_uniques <- df %>% 
    # On identifie les PRA avec qu'une seule année d'observation
    count(code_insee) %>%
    filter(n == 1) %>% 
    pull(code_insee)
  
  df_final <- df %>% 
    filter(!code_insee %in% codes_uniques)
  
    if(all(df$change_group == 0)){
    models <- list(
    "I" = reg_surf_mean,
    "II" = fe_surf_mean1,
    "III" = fe_surf_mean2, 
    "IV" = fe_surf_mean3)
  } else {
    models <- list(
    "I" = reg_surf_mean,
    "II" = fe_surf_mean1,
    "III" = fe_surf_mean2, 
    "IV" = fe_surf_mean3, 
    "V" = fe_surf_mean4)
  }
  
  models <- list(
    "I" = reg_surf_mean,
    "II" = fe_surf_mean1,
    "III" = fe_surf_mean2, 
    "IV" = fe_surf_mean3, 
    "V" = fe_surf_mean4)
  
  gof_custom <- tribble(
  ~raw,              ~clean,          ~fmt,
  "nobs",            "Num.Obs.",       0,
  "r.squared",       "R2",             3,
  "adj.r.squared",   "R2 Adj.",        3,
  "FE: year",        "FE: year",       0,
  "FE: code_insee",  "FE: code_insee", 0
)
  
  tab <- modelsummary(models, stars = T, output = "html",
                      coef_rename = mon_dico,
                      gof_map = gof_custom,
                      title = paste0("Evolution de la surface de ", nom, " (en ha)"))
  
  return(list(df = df_final, model = fe_surf_mean4, tab = tab, 
              bins = les_bins, breaks = breaks))
}

# 2. Surface in %

model3_bis <- function (code_group, nom, stat, breaks) {
  
  # code_group <- "1"
  # nom <- "Blé"
  # stat <- "daily_maximum"
  # breaks <- c(0, 10, 26)
  
  df <- df_pra_yearly %>%
    filter(CODE_GROUP == code_group, statistic.x == stat) %>%
  group_by(year) %>% 
  mutate(weights = surf_code_group_m2/sum(surf_code_group_m2)) %>%
  # mutate(check = sum(weights)) %>% 
  ungroup()
  
  # We define the lower bounds: to go until gsdd_bin_26_more
  
  # Loop to create the bins 
  
  # Loop to create the bins between breakpoints
  for (i in seq_along(breaks)) {
    inf <- breaks[i]
    sup <- if (i < length(breaks)) breaks[i + 1] else NULL
    
    col_inf <- paste0("gsdd_above", sprintf("%02d", inf))
    
    if (!is.null(sup)) {
      # Standard bin between two breakpoints
      col_sup <- paste0("gsdd_above", sprintf("%02d", sup))
      nom_bin <- paste0("gsdd_bin_", sprintf("%02d", inf), "_", sprintf("%02d", sup))
      df[[nom_bin]] <- df[[col_inf]] - df[[col_sup]]
    } else {
      # Last bin: above the last breakpoint
      nom_bin <- paste0("gsdd_bin_", sprintf("%02d", inf), "_more")
      df[[nom_bin]] <- df[[col_inf]]
    }
  }
  
  # 1 ha = 10 000m2
  
  # We list all the columns that start with gsdd_bin_
  les_bins <- grep("^gsdd_bin_", names(df), value = TRUE)
  
  # We will want to control for precipitations
  df$total_precip_wet_days_mm2 <- df$total_precip_wet_days_mm^2
  
  # We define the controls we want to set
  
  controls <- c("total_precip_wet_days_mm", "total_precip_wet_days_mm2")
  
  # We create the formula: "perc_group_m2 ~ gsdd_bin_... + ..."
  
  reg_surf_mean <- feols(
    as.formula(paste("log(perc_group_m2) ~", paste(les_bins, collapse = " + "))), 
    df, weights = df$weights)
  
  # We add year fixed effects
  
  fe_surf_mean1 <- feols(
    as.formula(paste("log(perc_group_m2) ~", paste(les_bins, collapse = " + "), "| year")), 
    df, weights = df$weights)
  
  # And PRA fixed effects
  
  fe_surf_mean2 <- feols(
    as.formula(paste("log(perc_group_m2) ~", paste(les_bins, collapse = " + "), "| year + code_insee")),
    df, weights = df$weights)
  
  
  # We add precipitation controls
  
  fe_surf_mean3 <- feols(
    as.formula(paste("log(perc_group_m2) ~", paste(les_bins, collapse = " + "), 
                     "+", paste(controls, collapse = " + "), "| year + code_insee")),
    df, weights = df$weights)
  
  # We add potential yield controls
  
  fe_surf_mean4 <- feols(
    as.formula(paste("log(perc_group_m2) ~", paste(les_bins, collapse = " + "), 
                     "+", paste(controls, collapse = " + "), "+ i(year, change_group)", "| year + code_insee")),
    df, weights = df$weights)

  
   # Sometimes, fixed-effect singletons are removed : only one observation for a PRA
  # Let's filter our df, si our regression results match it perfectly
  
  codes_uniques <- df %>% 
    # On identifie les PRA avec qu'une seule année d'observation
    count(code_insee) %>%
    filter(n == 1) %>% 
    pull(code_insee)
  
  df_final <- df %>% 
    filter(!code_insee %in% codes_uniques)
  
  if (all(df$change_group == 0)){
    models <- list(
    "I" = reg_surf_mean,
    "II" = fe_surf_mean1,
    "III" = fe_surf_mean2, 
    "IV" = fe_surf_mean3)
  } else {
    models <- list(
    "I" = reg_surf_mean,
    "II" = fe_surf_mean1,
    "III" = fe_surf_mean2, 
    "IV" = fe_surf_mean3, 
    "V" = fe_surf_mean4)
  }
  
  models <- list(
    "I" = reg_surf_mean,
    "II" = fe_surf_mean1,
    "III" = fe_surf_mean2, 
    "IV" = fe_surf_mean3, 
    "V" = fe_surf_mean4)
  
  gof_custom <- tribble(
  ~raw,              ~clean,          ~fmt,
  "nobs",            "Num.Obs.",       0,
  "r.squared",       "R2",             3,
  "adj.r.squared",   "R2 Adj.",        3,
  "FE: year",        "FE: year",       0,
  "FE: code_insee",  "FE: code_insee", 0
)
  
  tab <- modelsummary(models, stars = T, output = "html",
                      coef_rename = mon_dico,
                      gof_map = gof_custom,
                      title = paste0("Evolution de la surface de ", nom, " (en %)"))
  
  return(list(df = df_final, model = fe_surf_mean4, tab = tab,
              bins = les_bins, breaks = breaks, type = "step"))
}

```

```{r resultats regressions, results = 'asis'}

cat('<div style="overflow-x: auto;">')
model1_bis("2", "Maïs", "daily_maximum")$tab
cat('</div>')

cat('<div style="overflow-x: auto;">')
model3_bis("2", "Maïs", "daily_maximum", c(0, 10, 26))$tab
cat('</div>')


cat('<div style="overflow-x: auto;">')
model1_bis("21", "Vignes", "daily_maximum")$tab
cat('</div>')

cat('<div style="overflow-x: auto;">')
model3_bis("21", "Vignes", "daily_maximum", c(0, 10, 26))$tab
cat('</div>')

cat('<div style="overflow-x: auto;">')
model1_bis("1", "Blé", "daily_maximum")$tab
cat('</div>')

cat('<div style="overflow-x: auto;">')
model3_bis("1", "Blé", "daily_maximum",  c(0, 10, 26))$tab
cat('</div>')

```

On peut schématiquement visualiser ces résultats (pour le maïs par exemple) :

```{r plotting results}

plot_res <- function(res1, res3, measure){

  # res1 <- res1
  # res3 <- res3
  # measure <- "daily_maximum"

  # Extract the useful information
  coef1 <- coef(res1$model)[grep("gsdd_bin_", names(coef(res1$model)))]
  se1 <- se(res1$model)[grep("gsdd_bin_", names(coef(res1$model)))]
  
  coef3 <- coef(res3$model)[grep("gsdd_bin_", names(coef(res3$model)))]
  se3 <- se(res3$model)[grep("gsdd_bin_", names(coef(res3$model)))]

  df_result1 <- data.frame(
    coef1 = coef1,
    se1 = se1,
    bin = seq(0, 29, by = 3)) %>% 
    mutate(
      ci95_lo1 = coef1 - 1.96*se1,
      ci95_hi1 = coef1 + 1.96 * se1)
  
  df_result3 <- data.frame(
    coef3 = coef3,
    se3 = se3,
    bin = res3$breaks) %>% 
    mutate(
      ci95_lo3 = coef3 - 1.96*se3,
      ci95_hi3 = coef3 + 1.96 * se3)
  
  # Join all the observations
  results <- df_result1 %>% 
    full_join(df_result3, by = "bin") %>% 
    arrange(bin) %>%
    fill(coef3, se3, ci95_lo3, ci95_hi3,
         coef1, se1, ci95_lo1, ci95_hi1) 
  
  # Plot the image
  p <- ggplot(results, aes(x = bin)) +
    # Main line
    geom_step(aes(y = coef1), color = "navy", linewidth = 1) +
    # CI (in step way also)
    geom_step(aes(y = ci95_lo1,  linetype = "95% (1)"),   color = "royalblue") +
    geom_step(aes(y = ci95_hi1,  linetype = "95% (1)"),   color = "royalblue") +
    geom_hline(yintercept = 0, linetype = "dotted") +
    # "Non linear function"
    geom_step(aes(y = coef3), color = "red", linewidth = 1) +
    # CI (in step way also)
    geom_step(aes(y = ci95_lo3,  linetype = "95% (3)"),   color = "violetred1") +
    geom_step(aes(y = ci95_hi3,  linetype = "95% (3)"),   color = "violetred1") +
    scale_linetype_manual(
      name   = NULL,
      values = c("95% (1)" = "dashed", "95% (3)" = "dashed"),
      labels = c("95% CI", "95% CI")) +
    labs(x = "Temperature (°C)", y = paste0("Log Surface (",measure,")")) +
    theme_classic()

  return(plot = p)
}

```

```{r view plot example}

res1 <- model1_bis("2", "Maïs", "daily_maximum")
res3 <- model3_bis("2", "Maïs", "daily_maximum", c(0, 10, 26))

plot_res(res1, res3, "%")
```

## Etude de la répartition des résidus

Mais, au-delà de l'agriculteur lui-même, une question nous intéresse particulièrement : quels rôles jouent les firmes agroindustrielles dans ces décisions ? Dans quelle mesure décide-t-il seul ? Quand est-ce qu’il peut décider de manière isolée ? Quand-est-ce qu’un transformateur va jouer un rôle prépondérant ? De plus, on sait que les prix peuvent varier localement et donc intervenir dans le processus de décisionde l'agriculteur. Visualiser la répartition des résidus peut potentiellement dévoiler des motifs révélateur de ces mécanismes.

Les exemples qui vont suivre sont ceux du maïs (pour 2024 et on prend 2007 comme année de référence).

```{r residual map}

res_map <- function(result, year){

  # We extract the residuals
  temp <- data.frame(residuals = result$model$residuals) 
  
  # We combine them so they match the PRA (+ geometry) and year
  df_final <- result$df %>% 
    select(year, code_insee) %>% 
    bind_cols(temp) %>% 
    left_join(pra %>% mutate(code_insee = str_remove(PRA_Code, "^0")), 
            by = "code_insee") %>% 
    select(-PRA_Code) %>% 
    filter(year == year) %>% # On ajoute les PRA manquantes
    right_join(pra %>% mutate(code_insee = str_remove(PRA_Code, "^0")), by = c("code_insee", "geometry"))
  
  
  # We plot the map
  map <- ggplot(df_final) +
  geom_sf(aes(fill = residuals, geometry = geometry)) +
  scale_fill_viridis(option = "H", name = "Residuals", na.value = "white") +
  theme_void() +
  labs(title = "Residuals map by PRA")
  
  return(map)
}

res_map(res3, 2024)

```

On aimerait également observer l'évolution spatiale des résidus au fil du temps, c'est pour cela qu'on fait encore appel à une carte bivariée.

Les résidus d'un modèle oscillent naturellement autour de 0, le TCAM n'est donc pas du tout adapté à ce type de variable. C'est pour cela qu'on va utiliser la pente de régression qui semble bien plus appropriée.

```{r residual biv map}

res_biv_map <- function(result, norm_year){
  
  # result <- res3
  # norm_year <- 2007
  
  # We extract the residuals
  temp <- data.frame(residuals = result$model$residuals) 
  
  # We combine them so they match the PRA (+ geometry) and year
  df_final <- result$df %>% 
    select(year, code_insee, weights) %>% 
    bind_cols(temp) %>% 
    left_join(pra %>% mutate(code_insee = str_remove(PRA_Code, "^0")), 
            by = "code_insee") %>% 
    select(-PRA_Code) %>% 
    arrange(code_insee, year) %>%
    group_by(code_insee) %>% 
    mutate(start_weight = weights[year == min(year)],
           end_res = residuals[year == max(year)]) %>% 
    ungroup() %>% 
    # On ajoute les PRA manquantes
    right_join(pra %>% mutate(code_insee = str_remove(PRA_Code, "^0")), by = c("code_insee", "geometry"))
  
  # Prep data

  tercile_start_weight <- quantile(df_final$start_weight, c(0.333,0.666), na.rm = T)
  tercile_end_res <- quantile(df_final$end_res, c(0.333, 0.666), na.rm = T)
  
  # On définit les catégories
   df_final$x_cat <- cut(df_final$end_res, 
             breaks = c(-Inf, tercile_end_res, Inf), 
             labels = c("1", "2", "3"))
  
  df_final$x_cat2 <- cut(df_final$end_res,
             breaks = c(-Inf, tercile_end_res, Inf),
             labels = c(
               paste0("Sous ", round(tercile_end_res[1],3)), 
               "Entre", 
               paste0("Au-dessus ", round(tercile_end_res[2],3))))

  df_final$y_cat <- cut(df_final$start_weight,
             breaks = c(-Inf, tercile_start_weight, Inf),
             labels = c("1", "2", "3"))
  
  df_final$y_cat2 <- cut(df_final$start_weight,
             breaks = c(-Inf, tercile_start_weight, Inf),
             labels = c(
               paste0("Sous ", 100*round(tercile_start_weight[1],3)), 
               "Entre", 
               paste0("Au-dessus ", 100*round(tercile_start_weight[2],3))))
  
  # We plot the map
  biv_map <- df_final %>%
    mutate(bi_class = paste0(df_final$x_cat, "-", df_final$y_cat)) %>% 
     sf::st_as_sf()

  biv_map$bi_class[is.na(df_final$x_cat) | is.na(df_final$y_cat)] <- NA

  map <- ggplot() +
  geom_sf(data = biv_map, aes(fill = bi_class), 
          color = "black", size = 0.1, show.legend = FALSE) +
  bi_scale_fill(pal = "PinkGrn", dim = 3, na.value = "white") + # Utilisez votre palette préférée
  labs(subtitle = "Evolution of residuals") +
  bi_theme()

  # --- Préparation des labels personnalisés pour la légende ---
  
  trend_b1 <- round(tercile_end_res[1], 2)
  trend_b2 <- round(tercile_end_res[2], 2)
  
  pres_b1 <- round(100 * tercile_start_weight[1], 1)
  pres_b2 <- round(100 * tercile_start_weight[2], 1)
  
  # Construction de chaînes de caractères explicites avec flèches
  
  lab_x <- paste0("Value of residuals in last year (", trend_b1, " / ", trend_b2)
  lab_y <- paste0("Contribution to crop cultivation (", pres_b1, "% / ", pres_b2, "%)")

legend <- bi_legend(pal = "PinkGrn",
                    dim = 3,
                    xlab = lab_x, # Pivot moyenne
                    ylab = lab_y, # Pivot moyenne 
                    size = 5)

final_plot <- ggdraw() +
  draw_plot(map, 0, 0, 1, 1) +
  draw_plot(legend, 0.05, 0.05, 0.25, 0.25)

  # On retourne la carte finale
  return(list(final_plot = final_plot,
              biv_map = biv_map,
              df_final = df_final
              ))
}

res_biv_map(res3, 2007)$final_plot

```

