---
title: "Analyse descriptive du mix cultural de la Bretagne (2007-2023)"
author: "Aziliz Joseph dit Pagny, Inès Bezie et Loïc Henry"
date: "2025-06-12"
output: github_document
---

```{r setup, include=FALSE}
knitr::opts_chunk$set(echo = TRUE)
knitr::opts_chunk$set(warning = FALSE)
```

```{r environment-preparation, include=FALSE}
# Clean memory 
rm(list=ls())
gc()

# Load package
if (!require("pacman")) install.packages("pacman")
pacman::p_load(tidyverse, data.table, here, sf, tmap, units, knitr, kableExtra, plotly)

# List directories 
dir <- list()
dir$root <- here()
dir$data <- here(dir$root, "data")
dir$raw <- here(dir$data, "raw")
dir$derived <- here(dir$data, "derived")
dir$final <- here(dir$data, "final")
dir$script <- here(dir$root, "script")
dir$output <- here(dir$root, "output")

# Create non existing directories
lapply(dir, function(i) dir.create(i, recursive = T, showWarnings = F))

```

```{r color-palette, include=FALSE}
c25 <- c(
  "dodgerblue2", "#E31A1C", # red
  "green4",
  "#6A3D9A", # purple
  "#FF7F00", # orange
  "black", "gold1",
  "skyblue2", "#FB9A99", # lt pink
  "palegreen2",
  "#CAB2D6", # lt purple
  "#FDBF6F", # lt orange
  "gray70", "khaki2",
  "maroon", "orchid1", "deeppink1", "blue1", "steelblue4",
  "darkturquoise", "green1", "yellow4", "yellow3",
  "darkorange4", "brown"
)

```

## Introduction

Ce document présente la répartition des cultures en Bretagne à partir des données du **Registre Parcellaire Graphique** (RPG). Le RPG est une base de données géographique qui recense les parcelles agricoles et les cultures qui y sont pratiquées. Ces données sont déclarées par les agriculteurs dans le cadre de leur déclaration de la Politique Agricole Commune. Elles sont en [libre accès](https://geoservices.ign.fr/rpg) et sont mises à jour chaque année. 

L'objectif de cette analyse est de visualiser la diversité des cultures pratiquées en Bretagne et d'identifier les principales cultures présentes dans la région. En particulier, nous souhaitons identifier les dynamiques des cultures (cultures émergentes ou en déclin) ainsi que leur répartition spatiale. Cette analyse utilise les données du RPG sur 17 années (2007-2023), aggrégées à l'échelle de la commune. Les scripts permettant de collecter, et préparer les données du RPG sont disponibles sur GitHub dans le dépôts [`RPG_PrepareData`](https://github.com/loichy/RPG_PrepareData) Nous disposons ainsi de l'usage des sols entre 24 et 28 grands groupes de culture. Nous mesurons la surface dédié à chaque groupe de culture par commune et année, ainsi que le nombre de parcelles.

Dans une première partie, nous présentons l'usage des sols de manière globale en Bretagne sur la période 2007-2023. Dans la deuxième section, nous étudions la dynamique des usages des sols, en étudiant en particulier l'expansion des cultures émergentes et le déclin des cultures en perte de vitesse. Enfin, nous étudions la diversité des cultures à l'échelle des communes et son évolution dans le temps.

```{r load-data, include=FALSE}
# Load data
RPG_R53 <- readRDS(here(dir$raw, "RPG_Aggregated_Brittany.rds"))
RPG_R53_wide <- readRDS(here(dir$raw, "RPG_Aggregated_Brittany_wide.rds"))

```

## Le mix cultural en Bretagne: une présentation générale

### Evolution de la surface agricole en Bretagne

Le graphique ci-dessous montre l'évolution sur la période 2007-2023 de la surface agricole totale en Bretagne ainsi que sa distribution entre communes.

```{r agri-area, include=FALSE}
total_agri_per_year <- RPG_R53_wide %>%
  group_by(year) %>%
  summarise(total_ha = sum(as.numeric(surf_agri_geo_unit_m2), na.rm = TRUE) / 10000)

max_violin_y <- RPG_R53 %>% pull(surf_agri_geo_unit_m2) %>% as.numeric() %>% max(na.rm = TRUE) / 10000
max_total_y  <- max(total_agri_per_year$total_ha)
scale_factor <- max_violin_y / max_total_y
total_agri_per_year <- total_agri_per_year %>%
  mutate(scaled_total = total_ha * scale_factor)

```


```{r violin_plot, echo=FALSE, fig.width=10, fig.height=6}

ggplot(RPG_R53_wide, aes(x = factor(year), y = as.numeric(surf_agri_geo_unit_m2) / 10000)) +
  geom_violin(fill = "skyblue", color = "black", alpha = 0.7) +
  geom_boxplot(width = 0.1, fill = "white", outlier.shape = NA, color = "black") +
  stat_summary(fun = median, geom = "point", color = "blue", size = 2) +
  stat_summary(
    fun = median,
    geom = "text",
    aes(label = round(..y.., 1)),
    vjust = -0.5, color = "blue", size = 2.5
  ) + 
  geom_line(data = total_agri_per_year,
            aes(x = factor(year), y = scaled_total, group = 1),
            color = "red", size = 1.2) +
  geom_point(data = total_agri_per_year,
             aes(x = factor(year), y = scaled_total),
             color = "red", size = 2) +
    geom_text(data = total_agri_per_year,
            aes(x = factor(year), y = scaled_total,
                label = round(total_ha, 0)),
            vjust = -0.7, color = "red", size = 2) +
  scale_y_continuous(
    name = "Surface agricole par commune (ha)",  # Left axis
    sec.axis = sec_axis(~ . / scale_factor, name = "Surface agricole totale (ha)")  # Right axis
  ) +
  labs(title = "Evolution de la surface agricole totale par commune et par année en Bretagne (2007–2023)",
       x = "Année") +
  theme_minimal() +
  theme(axis.text.x = element_text(angle = 45, hjust = 1))
```

Ce graphique montre que la surface agricole utilisée totale en Bretagne reste relativement stable dans le temps (ligne rouge). De manière générale, on observe une légère décroissance de la surface agricole totale, qui a diminué de près de 4% entre 2013 et 2023. 

La distribution de la surface agricole totale par commune montre également une stabilité importante (graphiques en violon, et boite à moustache associée). Près de 90% des communes en Bretagne ont une surface agricole utilisée inférieures à 3000 ha, et la médiane de la surface agricole utilisée des communes restent stable dans le temps (environ 1 080 ha).

A noter qu'en agriculture on parle davantage en hectares qu'en mètres carrés. 
*1 hectare = 10 000 mètres carrés donc 30 000 000 mètres carrés = 3000 hectares.

### La spécialisation des cultures en Bretagne

#### Surface agricole par culture

La tableau ci-dessous présente les surfaces agricoles utilisés par culture en Bretagne sur la période 2007-2023. Il s'agit du total des surfaces par culture sur toutes les parcelles, qui est calculé par année et dont nous présentons ici la moyenne sur la période 2007-2023.


```{r desc-stat, include=FALSE}
# Descriptive statistics
RPG_R53_total <- RPG_R53_wide %>% 
  group_by(insee) %>% 
  summarise(
    mean_surf_agri = mean(surf_agri_geo_unit_m2, na.rm = TRUE)
  ) %>% 
  ungroup() %>% 
  summarise(
    total_surf_agri = sum(mean_surf_agri, na.rm = TRUE)
  )

RPG_R53_desc <- RPG_R53 %>% 
  group_by(LIBELLE_GROUPE_CULTURE, insee) %>% 
  summarise(
    mean_surf_ha = mean(surf_code_group_m2, na.rm = TRUE),
    mean_surf_perc = mean(surf_code_group_perc, na.rm = TRUE)
  ) %>% 
  ungroup() %>% 
  group_by(LIBELLE_GROUPE_CULTURE) %>%
  summarise(
    surf_ha = sum(mean_surf_ha, na.rm = TRUE),
    surf_perc = sum(mean_surf_ha, na.rm = TRUE) / RPG_R53_total$total_surf_agri
  ) %>% 
  arrange(desc(surf_ha)) %>% 
  filter(! is.na(LIBELLE_GROUPE_CULTURE))
  

# Calcul de la surface agricole totale (en ha)
total_surf_agri <- sum(RPG_R53_desc$surf_ha)

# Créer une ligne de résumé
ligne_total <- tibble::tibble(
  LIBELLE_GROUPE_CULTURE = "Surface agricole totale",
  surf_ha = total_surf_agri,
  surf_perc  = NA
)

# Ajouter à la fin du tableau
df_total <- bind_rows(RPG_R53_desc, ligne_total) %>% 
  arrange(desc(surf_ha)) 

```

```{r desc-stat-table, echo=FALSE, results='asis'}
RPG_R53_desc_clean <- df_total %>%
  mutate(
    surf_ha = as.numeric(surf_ha) / 10000,
    surf_perc = as.numeric(surf_perc) * 100
  ) %>%
  select(LIBELLE_GROUPE_CULTURE, surf_ha, surf_perc) %>%
  rename(
    "Groupe de culture" = LIBELLE_GROUPE_CULTURE,
    "Surface de la culture (ha)" = surf_ha,
    "Part (%)" = surf_perc
  )

knitr::kable(RPG_R53_desc_clean, 
             digits = 1, 
             format = "markdown", 
             align = "lrrr",
             caption = "Utilisation des sols agricoles par culture (moyenne sur la période 2007–2023)")

```
*Note : Les surfaces sont exprimées en hectares (ha) ; les parts correspondent à la proportion de chaque culture par rapport à la surface agricole totale.*

La surface agricole totale est de `r round(as.numeric(total_surf_agri) / 10000, 1)` ha. Notons que le [recensement agricole de 2020](https://draaf.bretagne.agriculture.gouv.fr/agreste-etudes-no4-2021-recensement-agricole-2020-la-bretagne-perd-un-quart-de-a2611.html) reporte une surface agricole totale de 1 624 200 ha, soit une surface `r round(((round(as.numeric(total_surf_agri) / 10000, 1) / 1624200) - 1) * 100,2) ` % plus petite. 

La culture la plus répandue en Bretagne est **le maïs**, qui représente `r round(RPG_R53_desc$surf_perc[1] * 100, 1)` % de la surface agricole totale. Le maïs est suivi par les **prairies permanentes et temporaires**, qui représentent respectivement `r round(RPG_R53_desc$surf_perc[2] * 100, 1)` % et `r round(RPG_R53_desc$surf_perc[4] * 100, 1)` % de la surface agricole totale. **Le blé tendre, l'orge et les autres céréales** complètent le tableau des principales cultures, représentant respectivement `r round(RPG_R53_desc$surf_perc[3] * 100, 1)` %, `r round(RPG_R53_desc$surf_perc[5] * 100, 1)` % et `r round(RPG_R53_desc$surf_perc[6] * 100, 1)` % de la surface agricole totale.

#### Part de parcelles agricoles par culture

La figure ci-dessous représente le pourcentage de parcelles agricoles par type de culture en Bretagne pour quatre années (2007, 2012, 2017 et 2023). Il s'agit du nombre de parcelles par culture divisé par le nombre total de parcelles recensés par le RPG en Bretagne sur l'année.

```{r nb-parcels, include=FALSE}

year_simplified <- c(2007, 2012, 2017, 2023)

RPG_R53_simplified <- RPG_R53 %>%
  filter(year %in% year_simplified)

# Nombre total de parcelles par année
N_Parcels_byyear <- RPG_R53_simplified %>% 
  group_by(year) %>%
  summarise(N_Parcels_byyear = sum(parcel_cult_code_group_n))

# Agréger par année et culture
df_parcelles <- RPG_R53_simplified %>%
  ungroup() %>% 
  left_join(N_Parcels_byyear, by = "year") %>%
  group_by(year, LIBELLE_GROUPE_CULTURE) %>%
  summarise(Share_parcels = sum(parcel_cult_code_group_n, na.rm = TRUE) / N_Parcels_byyear * 100 ) %>% 
  group_by(LIBELLE_GROUPE_CULTURE, year) %>%
  slice(1) %>% 
  ungroup() %>% 
  arrange(year, desc(Share_parcels)) %>% 
  filter(! is.na(LIBELLE_GROUPE_CULTURE)) %>% 
  mutate(LIBELLE_GROUPE_CULTURE = fct_reorder(LIBELLE_GROUPE_CULTURE, Share_parcels, .fun = sum, .desc = TRUE))
  # Take the first row of each group
  


```

```{r nb-parcels-plot, echo=FALSE, fig.width=10, fig.height=6}
ggplot(df_parcelles, aes(x = LIBELLE_GROUPE_CULTURE, y = Share_parcels)) +
  geom_col(fill = "darkgrey") +
  geom_text(aes(label = round(Share_parcels, digits = 3)), hjust = 1.1, color = "black", size = 2) +
  facet_wrap(~ year, ncol = 2) +
  labs(
    title = "Pourcentage de parcelles par type de culture",
    x = "Type de culture",
    y = "Nombre de parcelles"
  ) +
  coord_flip() +
  theme_minimal()

ggsave(here(dir$output, "Pourcentage_parcelles_culture.pdf"), width = 10, height = 6)

```

Nous remarquons que les cultures occupant la très grande majorité des parcelles sur la période sont aussi celles qui dominent la surface agricole totale. En effet, les **prairies permanentes et temporaires** ainsi que le **maïs** représentent à eux seuls plus de 50 % des parcelles agricoles en Bretagne. Le **blé tendre**, l'**orge** et les **autres céréales** sont également des cultures très répandues, représentant respectivement environ 10 % des parcelles agricoles. Le blé, l'orge et les autres céréales complètent également ce tableau.

Cependant, des cultures moins visibles dans la surface agricole totale paraissent comme plus présentent en pourcentage de parcelles. Il s'agit de culture cultivée souvent sur des plus petites parcelles, telles que les légumes ou fleurs, et les cultures divers. Si celles-ci représentent respectivement 3.2% et 1% de la surface agricole totale, elles représentent 3.9% et 8.9% des parcelles cultivées en Bretagne en 2017.


## Evolution dynamique du mix cultural en Bretagne

Cette section présente des analyses statistiques visant à identifier des cultures en développement et en déclin en Bretagne. Etant donné le grand nombre de catégorie de cultures différentes, et la très grande domination de la surface agricole pour certaines de ces cultures la comparaison directe de l'évolution des surfaces n'ait pas rendue facile. Certaines cultures ont des surfaces très largement supérieur, par exemple la culture de maïs est environ 1 000 fois plus importante en surface que la culture des légumineuses. Le graphique ci-dessous présente l'évolution des parts de surfaces agricoles utilisées par culture en Bretagne sur la période 2007-2023. Nous voyons qu'il est délicat d'identifier les dynamiques de toutes les cultures à partir de ce graphique, étant donné les différences d'importance/d'échelle entre elles.

```{r surf-group-year, include=FALSE}

cultures_groupes_year <- RPG_R53 %>%
  group_by(CODE_GROUP, LIBELLE_GROUPE_CULTURE, year) %>%
  summarise(surface_groupe = sum(surf_code_group_m2)) %>% 
  filter(!is.na(LIBELLE_GROUPE_CULTURE)) %>% 
  ungroup()

surf_tot_year <- RPG_R53 %>% 
  group_by(year, insee) %>%
  slice(1) %>% 
  ungroup() %>% 
  group_by(year) %>%
  summarise(surface_tot = sum(surf_agri_geo_unit_m2)) %>% 
  ungroup()

share_cultures_groupes_year <- cultures_groupes_year %>% 
  left_join(surf_tot_year, by = "year") %>%
  mutate(share_surface_group = surface_groupe / surface_tot * 100, 
         LIBELLE_GROUPE_CULTURE = fct_reorder(LIBELLE_GROUPE_CULTURE, share_surface_group, .fun = sum, .desc = TRUE)) %>% 
  arrange(LIBELLE_GROUPE_CULTURE, year) %>%
  group_by(LIBELLE_GROUPE_CULTURE) %>%
  mutate(growth_share_group = (share_surface_group - lag(share_surface_group)) / lag(share_surface_group) * 100) %>% 
  ungroup()

```
```{r plot-surf-group-year, echo=FALSE, fig.width=10, fig.height=6}

p <- ggplot(share_cultures_groupes_year, aes(
  x = year,
  y = share_surface_group,
  color = LIBELLE_GROUPE_CULTURE,
  group = LIBELLE_GROUPE_CULTURE,
  text = LIBELLE_GROUPE_CULTURE
)) +
  geom_line(size = 1) +
  geom_point(size = 2) +
  labs(
    title = "Evolution des parts de surfaces agricoles utilisées par culture en Bretagne (2007–2023)",
    x = "Année",
    y = "Part de surface agricole utilisée"
  ) +
  scale_color_manual(values = c25) +
  theme_minimal() +
  theme(
    legend.position = "bottom",                # Move legend below the plot
    legend.box = "horizontal",                 # Arrange legend items horizontally
    legend.text = element_text(size = 10),     # Optional: adjust label size
    legend.title = element_blank()             # Optional: remove legend title
  ) +
  guides(color = guide_legend(ncol = 3))       # 🔥 Divide legend into 3 columns

ggplotly(p, tooltip = "text")

```

Nous remarquons ici que la part des surfaces en prairie permanente a plus que triplé entre 2014 et 2018, passant de 5,9% à 20%, tandis que celle de la prairie temporaire a été divisé part deux, passant de 30,3% à 14,7%. La diminution des surfaces en prairies temporaires peut s’expliquer en partie par une requalification de ces surfaces
en prairies permanentes. En dehors d'une variation importante de la part des surfaces associées aux prairies, il est délicat d'identifier d'autres dynamiques pour les autres cultures sur ce graphique. 

Pour cette raison, nous avons choisi de présenter les évolutions relatives des surfaces agricoles par culture. Dans un premier temps, nous calculons alors le taux de croissance inter-annuel des surfaces agricoles utilisés par la culture, de la manière suivante $g_{kt} = \dfrac{y_{kt} - y_{kt-1}}{y_{kt-1}}$, où $g_{kt}$ est le taux de croissance de la culture $k$ à l'année $t$, et $y_{kt}$ est la surface agricole utilisée par la culture $k$ à l'année $t$. Cette analyse permet de comprendre la variabilité entre année des surfaces utilisés par la culture.

Dans un second temps, nous calculons la croissance de la surface associé à la culture en base 100, où l'année de référence est celle associée à l'entrée de la culture dans les données RPG. Ainsi, pour chaque culture, nous calculons la surface agricole utilisée par la culture $k$ à l'année $t$ divisé par la surface agricole utilisée par la culture $k$ à l'année d'entrée dans les données RPG, que nous multiplions par 100. Cette analyse permet de comprendre l'évolution des surfaces agricoles utilisées par la culture depuis son entrée dans les données RPG, et de comparer alors les croissances des surfaces entre culture.

### Analyse des taux de croissance inter-annuels des surfaces agricoles

Le tableau ci-dessous présente le nombre d'années de données ou chaque culture apparaît dans notre échantillon, ainsi que le taux de croissance annuel moyen des surfaces agricoles utilisées par culture sur la période 2007-2023.

```{r mean-growth-rate,  echo=FALSE, results='asis'}

mean_growthrates <- share_cultures_groupes_year %>% 
  group_by(LIBELLE_GROUPE_CULTURE) %>%
  summarize(n_years = n(),
            mean_growthrate = mean(growth_share_group, na.rm = TRUE))  %>% 
  arrange(desc(mean_growthrate)) %>%
  rename("Groupe de culture" = LIBELLE_GROUPE_CULTURE,
    "Nombre d'années" = n_years,
    "Taux de croissance annuel moyen" = mean_growthrate)

knitr::kable(mean_growthrates, 
             digits = 1, 
             format = "markdown", 
             align = "lrrr",
             caption = "Taux de croissance annuel moyen des surfaces agricoles par culture sur la période 2007–2023")

```


On remarque une très forte expansion de la vignee, qui chaque année depuis qu'elle est cultivée en Bretagne (2014) voit sa surface se multiplier par 10,5 en moyenne. Le riz et les plantes à fibre sont également des cultures en forte expansion, avec un taux de croissance annuel moyen de 113% et 111% respectivement, signifie que leur surface fait plus que doubler chaque année. A l'inverse, les cultures en déclin sont les prairies temporaires, qui ont vu leur surface diminuer de 4,3% par an en moyenne depuis 2007, ainsi que les légumes et fleurs (-1%) et les surfaces gelées (-11.7%).

Plus précisément, il serait intéressant de voir où le riz et les oliviers ont été implantés en Bretagne, et de quelle manière sont tirés ces taux de croissance.


```{r implantations, echo=FALSE, results='asis'}

implantations <- RPG_R53 %>%
  filter(LIBELLE_GROUPE_CULTURE %in% c("Oliviers", "Riz", "Vignes"), year >= 2010) %>%
  group_by(insee, LIBELLE_GROUPE_CULTURE, year) %>%
  slice(1) %>% 
  ungroup() %>% 
  group_by(LIBELLE_GROUPE_CULTURE, year) %>% 
  summarize(
    Nb_communes = n(),
    surf_code_group_m2 = sum(surf_code_group_m2, na.rm = TRUE) / 10000,  # Convert to hectares
  ) %>% 
  ungroup() %>% 
  arrange(LIBELLE_GROUPE_CULTURE, year) %>% 
  rename(
    "Groupe de culture" = LIBELLE_GROUPE_CULTURE,
    "Année" = year,
    "Nombre de communes d'implantation" = Nb_communes,
    "Surface (ha)" = surf_code_group_m2
  )

knitr::kable(implantations, 
             digits = 1, 
             format = "markdown", 
             align = "lrrr",
             caption = "Implantations des cultures du riz, des oliviers et de la vigne en Bretagne (2010–2023)")

```


Il faut noter, que la culture du riz et des oliviers sont relativement anecdotiques, en n'étant cultivées que dans deux communes pour le riz, et que sur une seule année pour les oliviers. Dans le cas du riz, le taux de croissance est fortement tiré par la tentative de culture du riz à Bain-de-Bretagne sur une année, arrêtée les année suivantes. Le cas de la vigne est relativement plus répandue et s'est fortement étendue après 2021, avec plus de 40 communes cultivant de la vigne en 2023 sur environ 60 hectares.

La représentation graphique ci-dessous montre l'évolution des taux de croissances annuels à partir d'une échelle en couleur.

```{r heatmap, echo=FALSE, results='asis'}
heatmap_data <- share_cultures_groupes_year 

ggplot(heatmap_data, aes(x = year, y = LIBELLE_GROUPE_CULTURE, fill = log(1 + as.numeric( growth_share_group)/100))) +
  geom_tile() +
  labs(
    title = "Taux de croissance annuelle des surfaces cultivées par culture",
    fill = "Taux de croissance (échelle en log)"
  ) +
  theme_minimal() +
  theme(
    axis.text.x = element_text(angle = 45, hjust = 1)
  ) +
  scale_fill_gradientn(
    colours = c("darkblue", "blue", "turquoise",  "yellow", "orange", "red", "purple"),
    na.value = "white"
  )
```

On remarque que les taux de croissance interannuels sont relativement proches pour un grand nombre de culture, et varie peu entre les année. Cette représentation a l'avantage d'identifier rapidement les cultures qui représentent une forte instabilité sur la période comme le riz, les vignes, les légumineuses, les plantes à fibre, les fruits à coques, les tournesols et les autres oléagineux.

Enfin, le graphique ci-dessous montre l'évolution du taux de croissance inter-annuel par culture sur la période 2007-2023.

```{r plot-growth-rate, echo=FALSE, fig.width=10, fig.height=6}

p <- ggplot(filter(share_cultures_groupes_year,
                   !( LIBELLE_GROUPE_CULTURE %in% c("Vignes", "Riz", "Olivier"))),
            aes(
  x = year,
  y = growth_share_group,
  color = LIBELLE_GROUPE_CULTURE,
  group = LIBELLE_GROUPE_CULTURE,
  text = LIBELLE_GROUPE_CULTURE
)) +
  geom_line(size = 1) +
  geom_point(size = 2) +
  labs(
    title = "Evolution des taux de croissance des surfaces agricoles utilisées \n par culture en Bretagne (2007–2023), hors olivier, riz et vignes",
    x = "Année",
    y = "Taux de croissance inter-annuel"
  ) +
  scale_color_manual(values = c25) +
  theme_minimal() +
  theme(
    legend.position = "bottom",                # Move legend below the plot
    legend.box = "horizontal",                 # Arrange legend items horizontally
    legend.text = element_text(size = 10),     # Optional: adjust label size
    legend.title = element_blank()             # Optional: remove legend title
  ) +
  guides(color = guide_legend(ncol = 3))       # Divide legend into 3 columns

ggplotly(p, tooltip = "text")

```

Ce graphique illustre la relative variabilité dans l'utilisation des sols agricoles, avec des variations assez importantes d'une année à l'autre pour certaines cultures. Les courbes se chevauchant autour de 0 pour les cultures les plus stables, il est plus aisé de s'attacher aux cultures qui ont tendance à fluctuer au fil des années.

Trois cultures ont majoritairement les variations les plus importantes, entre croissance et décroissance, c'est-à-dire entre augmentation de la surface cultivée et diminution, marquées donc par une forme d'instabilité: les légumineuses à grains (courbe bleue claire), le tournesol (courbe fuschia) et les plantes à fibres (courbe bleu). On remarque également une forte variation du taux de croissance du fourage sur une année seulement.  

Finalement, notons également l'explosion des autres cultures industrielles et des protéagineux en 2023, dont la surface agricole cultivée augmente de plus de 200%.


### Analyse de croissance des surfaces agricoles utilisés par culture sur la période